臺灣苗栗地方法院民事判決　九十年度訴字第四號
　　原　　　告　　丙○○
　　訴訟代理人　　乙○○律師
　　複　代理人　　黃玉鳳
　　　　　　　　　甲○○
　　被　　　告　　三商美邦人壽保險股份有限公司（即三商人壽保險股份有限公司
　　法定代理人　　陳河東
　　訴訟代理人　　丁○○
　　　　　　　　　庚○○
　　　　　　　　　戊○○
右當事人間請求給付保險金事件，本院判決如左：
    主      文
被告應給付原告新台幣貳佰萬元，及自民國八十九年四月三日起至清償日止，按年息
百分之十計算之利息。
訴訟費用由被告負擔。
本判決於原告以新台幣陸拾柒萬元供擔保後得假執行；但被告如於假執行程序實施前
，以新台幣貳佰萬元預供擔保後，得免為假執行。
    事      實
甲、原告方面：
一、聲明：
（一）如主文第一項所示。
（二）願供擔保請准予宣告假執行。
二、陳述：
（一）訴外人即原告之夫李俊雄，於民國八十五年十二月二十六日，以其本人為被保
      險人，經由被告公司業務員即訴外人曾許水金向被告投保保單號碼：0000
      000000000號，保險金額新台幣（下同）一百萬元之二十年繳費終身
      壽險及保險金額一百萬元之二十年期定期壽險附約，並約定以原告為受益人，
      保險費採年繳法，收費方式為由被告派員收費。嗣於八十六年十二月二十六日
      第二期保險費到期時，被告未於到期日前，以書面通知李俊雄繳交保險費，且
      未依保險契約約定派員至原告處收費，致使李俊雄亦忘記繳費之事，至八十七
      年一月底突接獲被告通知保險費到期未繳，限令李俊雄自催告到達翌日起三十
      日內繳費，否則自寬限期間終了翌日起停止效力。李俊雄接獲上開通知後，連
      絡訴外人曾許水金前來收取保險費，始知曾許水金已離職，其變成無人服務之
      客戶，自然無業務員前往收取續保保費。經與被告連絡，指稱其未繳保險費係
      被告在業務員離職後未派員接手服務所致，並非被保險人自己事由所致，自不
      應由被保險人負擔遲延責任，無奈被告無動於衷，且一再要求李俊雄以直接匯
      款、郵寄支票或信用卡簽帳單方式直接向被告公司繳費，否則保險單停效，完
      全無視保險費由被告派員收費之約定，在被保險人李俊雄堅持下，被告才同意
      派員收費，但言明須依公司規定簽屬復效文件，否則就不收取保費。直到三月
      二十七日李俊雄迫於無奈只好同意簽屬復效文件後，被告才願依約派收費員收
      取續期保險費，才完成續期保險費之給付。詎料，李俊雄於八十八年十二月二
      十一日，因車禍受傷被送至苑裡李綜合醫院住院治療，於八十八年十二月三十
      日出院，旋於八十九年一月六日因急性胰臟炎併腎、肺衰竭死亡。原告遂備齊
      理賠文件向被告申請身故給付，詎被告卻以被保險人李俊雄於申請保險契約復
      效前，即有胰臟炎、腎臟炎住院病史，依其申請復效時於復效申請書詢問事項
      未據實告知，依復效申請書及同意書事項之約定，被保險人李俊雄保險契約之
      復效不生效力，拒絕給付保險金。被告所言所為，甘難令人心服。
（二）又系爭保險契約所約定之收費方式為被告派員至被保險人李俊雄處所收取保險
      費，其法律行為性質應為「往取債務」。所謂「往取債務」，即以債務人之住
      所地為清償地之債務，須債權人於清償期屆至後至債務人之住所地收取，而債
      務人拒絕清償時，始負給付遲延之責任（最高法院六十九年台上字第一二八０
      號判例參照）。故清償期屆至後債權人未至債務人之住所地收取，債務人不負
      給付遲延之責任，此時應由債權人負受領遲延之責任，自屬應當。而債權人遲
      延，乃權利不行使，債務人之責任得因此減輕或免責，即在債權人遲延中，債
      務人僅就故意或重大過失，負其責任（民法第二三七條定有明文）。所以被告
      在原業務員離職後，未另派員接替服務被保險客戶，於清償期（八十六年十二
      月二十六日）屆至前往被保險人處所收取續期保險費，直到八十七年三月二十
      七日後，被告始才指派收費員前往收取續期保險費，被告自負受領遲延之責任
      ，自不待言。
（三）其次，保險法第一百十六條第一項規定：「人壽保險之保險費到期未交付者，
      除契約另有訂定外，經催告到達後逾三十日仍不交付時，保險契約之效力停止
      。」其性質為民法第二百二十九條之特別規定。即要保人於保險費到期日拒絕
      清償時，應依民法第二百二十九條負給付遲延之責任，保險法特別規定一寬限
      期，在寬限期間內，要保人不負保險費交付遲延之責任；逾寬限期後保險契約
      仍繼續存在，僅停止保險契約之效力。但若保險費到期未交付，係可歸責於保
      險人之事由者，自無本條之適用，應回歸民法第二百三十七條，由保險人負受
      領遲延之責任。即保險人在受領遲延期間不可主張保險法第一百十六條所規定
      權利，僅可就被保險人故意或重大過失造成保險事故發生時，不負保險賠償之
      責任。故被告所為催告、停效法律行為，均不生效力，保險契約效力不中斷。
（四）再者，保險法第六十四條規定：「訂立契約時，要保人對於保險人之書面詢問
      ，應據實說明。要保人故意隱匿，或因過失遺漏，或為不實之說明，足以變更
      或減少保險人對於危險之估計者，保險人得解除契約；其危險發生後亦同。但
      要保人證明危險之發生未基於其說明或未說明之事實時，不在此限。前項解除
      契約權，自保險人知有解除之原因後，經過一個月不行使而消滅；或契約訂立
      後經過二年，即有可以解除之原因，亦不得解除契約」。從上述可知要保人僅
      於訂立保險契約時，對於保險人書面詢問負據實說明義務，若要保人故意隱匿
      ，或因過失遺漏，或為不實之說明，足以變更或減少保險人對於危險之估計者
      ，保險人得解除契約；但自保險人知有解除之原因後，經過一個月不行使而消
      滅；或契約訂立後經過二年，即有可以解除之原因，亦不得解除契約。即保險
      人在契約訂立後經過二年，不得主張解除契約。故被告與要保人訂立契約日為
      八十五年十二月二十六日，被告解除契約期間以八十七年十二月二十五日為終
      止日（民法第一二一條之規定參照），逾此期日即不可主張解除契約。而保險
      事故於八十九年一月六日發生，早已逾期限，被告依此主張解除契約，自屬無
      據。且被保險人之死亡原因係因車禍事故受傷，治療中突發急性胰臟炎併腎、
      肺衰竭死亡，基於保險「主力近因原則」，其導致損失最主要、最接近之原因
      應為急性胰臟炎，而胰臟炎非保險人書面詢問之列舉事項，況急性胰臟炎為急
      性症狀，就無法事先預料何時會罹致及預防，故被告主張未據實告知並主張復
      效無效，洵屬無理。
（五）而保險法第一百十六條第三項規定：「第一項停止效力之保險契約，於保險費
      及其他費用清償後，翌日上午零時，開始恢復其效力」。其法律性質應為將早
      已成立生效之保險契約，因阻礙事由停止效力，排除阻礙事由後恢復其效力，
      而要保人據實說明義務，說明在本質上僅為要保人或被保險人對保險標的狀況
      所為陳述，為諦造保險契約前之預備行為，嚴格言之，說明僅為締結保險契約
      之基礎，非保險契約之成立要件，當然亦非保險契約之生效要件。要保人之說
      明義務，於保險契約成立後即行終止，對於保險契約成立後發生之事項，則屬
      通知之範疇。故復效僅將停止效力之保險契約恢復其效力，與保險契約之成立
      要件及締結保險契約之基礎無涉，其理至明。且被告被告在終身壽險（壽型）
      保險契約基本條款第七條：「告知義務與本契約的解除」中亦明定要保人或被
      保險人在訂立本契約時對於本公司要保書書面詢問的告知事項，應據實說明。
      故被告要求要保人於復效時應重為說明義務，顯有錯誤，並與契約約定不符。
（六）另保險法第五十四條之一明定：「保險契約中有左列情事之一，依訂約時情形
      顯失公平者，該部分之約定無效：一、免除或減輕保險人依本法應負之義務。
      二、使要保人、受益人或被保險人拋棄或限制其依本法所享之權利者。三、加
      重要保人或被保險人之義務者。四、其他於要保人、受益人或被保險人有重大
      不利益者。」被告在終身壽險（壽型）保險契約基本條款第六條第一、二項：
      「本契約停止效力後，要保人得在停效日起二年內，申請復效。前項復效申請
      ，經本公司同意並經要保人清償欠繳保險費扣除停效期間的危險保險費後之餘
      額，自翌日上午零時起恢復效力。」可知要保人僅要提出復效申請及清償欠繳
      保險費扣除停效期間的危險保險費後之餘額，即可自翌日上午零時起恢復效力
      ，並無其他附帶條件。詎料被告卻在復效申請書上另外加註特別約定：「本被
      保險人告知書及聲明事項均經本人確認，如有虛偽、不實或不盡之情事者，願
      接受貴公司解除契約，絕無異議」，及「本人對上列告知事項之說明均屬事實
      ，如有故意隱匿，或因過失遺漏，或為不實之說明，足以變更或減少貴公司對
      於危險之估計者，本次復效不生效力」與契約約定不符，亦明顯違反民法第一
      四八條及保險法規定，該約定無效。
（七）保險法第三十四條規定：「保險人應於要保人或被保險人交齊證明文件後，於
      約定期限內給付賠償金額。無約定期限者，應於接到通知後十五日內給付之。
      保險人應可歸責於自己之事由致未在前項規定期限內為給付者，應給付遲利息
      年利一分」。本件被告公司於八十九年三月十八日及同年五月十一日陳稱關於
      系爭保險契約理賠償，歉難給付云云，則可知被告公司至少應在八十九年三月
      十八日後十五日內即八十九年四月二日前給付保險金，詎其無故拒賠，謂復效
      不生效力云云，顯係可歸責於被告公司自己之事由，未在八十九年四月二日前
      給付保險金二百萬元，則應依上開規定，自八十九年四月三日起至清償日止，
      給付年利一分（即年息百分十）之遲延利息。
（八）依系爭保險契約終身壽險（壽型）基本條款第二十七條及定期壽險附約保險契
      約基本條款第二十六條，均約定以要保人住所所在地之法院為合意管轄法院，
      而查本件要保人李俊雄之住所苗栗縣苑裡鎮西勢里六鄰三九之一號，為鈞院管
      轄區域，則依右開約定，本件起訴，鈞院享有管轄權，洵屬無疑。
（九）綜右所述，系爭保險契約自始未停效，被害人解除契約期間亦已屆滿，發生保
      險事故，自應依約理賠。為此提起本訴，請求判決如訴之聲明。
三、對被告抗辯之陳述：
（一）系爭保險契約並無停效問題，被告答辯其於保險費到期日時，其收費員曾多次
      聯絡要保人李俊雄未果，致使無法前往收取保險費，無受領遲延之情事云云，
      原告否認之。因原告為一家庭主婦，整日在家，斷無無法聯絡之情形，縱有聯
      絡未果，因債權人（即被告）所為事前聯絡之行為，為債權人所為之催告行為
      ，其目的在於促使債務人於清償期日提出給付，避免債權人就一時受領不能之
      情事發生。所謂催告，乃債權人向債務人請求給付的意思通知，以對話為催告
      時，於相對人瞭解時發生效力，以非對話為之時，於到達相對人時發生效力（
      民法第九十四條、第九十五條參照）。故被告主張於保險費到期日前，其收費
      員曾多次連絡未果，自是未發生催告效力。
（二）其次，被告主張依主壽險契約條款第四條之約定，於八十七年一月二十二日寄
      發催告函予要保人，要求要何人於函至三十日內繳交保險費，然要保人並未依
      期繳交保險費，是系爭保險契約自寬限期後即處於停效狀態云云，顯係被告對
      系爭保險契約條款之解釋有所誤解。該第四條第一項約定：「分期繳納的第二
      期保險費，應照本契約所載交付方法及日期，向本公司所在地或指定地點交付
      ，或由本公司派員前往收取，並交付本公司開發之憑證。第二期以後分期保險
      費，到期未交付時，年繳或半年繳者，自催告到達翌日起三十日內為寬限期間
      ；月繳或季繳者，自保險單所載交付日期之翌日起三十日內為寬限期間。」、
      第三項：「逾寬限期間仍未交付者，本契約自寬限期間終了翌日起停止效力。
      如在寬限期間內發生保險事故時，本公司仍負保險責任。」，是其正面解釋應
      為：分期繳納的第二期以後保險費，應照契約所約定交付方法及交付日期，向
      本公司所在地或指定地點前往交付，或由本公司派員前往要保人處所收取保險
      費，若屆期未依照契約所約定交付方法及交付日期，向本公司所在地或指定地
      點前往給付時，或本公司派員前往要保人處所收取保險費，要保人未合法提出
      給付時，本公司將催告要保人於寬限期間內繳付保險費。如要保人逾寬限期間
      仍未交付者，則自寬限期間終了翌日起停止保險契約效力。另依反面解釋：若
      要保人依照契約所約定交付方法及交付日期，向本公司所在地或指定地點前往
      給付時，遭本公司拒絕受領；或本公司未派員前往要保人處所收取保險費時，
      自無本條約定之適用。即保險人不得主張催告及停止保險契約效力。因乃為保
      險人受領遲延，非屬要保人到期未付之問題。此有財政部五十七年度台財錢發
      字第一三三九二號函，可資為證。因此，被告與要保人約定由被告派員前往要
      保人處所收取保險費為要保人交付保險費方式，自應由被告依約定方式履行，
      被告屆期未派員前往要保人處所收取保險費時，為保險人受領遲延，非屬要保
      人到期未付，自無主壽險契約第四條之約定之程序踐行與停效權利之主張，故
      被告此時所為停效程序之任何行為及主張，均屬無效。被告主張停效自是無理
      由。
（三）縱退萬步言，系爭保險契約存有停效之法律效果，惟因被告公司所主張「不生
      效力」約款，違反左列相關法律規定，無效：
    １違反保險法第一百十六條規定及主壽險契約約定，無效：
      (1)被告主張依主壽險契約條款第一條第一項之約定：「保險險單條款、附著之
        要保書、批註及其他約定，均為本保險契約的構成部分。」，是復效申請書
        亦屬契約之構成要件，契約雙方當事人均應拘束云云，觀前二項所言，系爭
        保險契約無停效之問題，自無復效之程序，此時所為復效程序及所填文件，
        當是無效之行為，自非能形成保險契約的構成部分。退步言，若有停效之問
        題時，申請復效，應否以申請書方式為之？觀保險法第一百十六條第二項規
        定：「第一項停止效力之保險契約，於保險費及其他費用清償後，翌日上午
        零時，開始恢復效力。」及主壽險契約第六條：「本契約停止效力後，要保
        人得於停效日起二年內申請復效。前項復效申請，經本公司同意並經要保人
        清償欠繳保險費扣除停效期間的危險保險費後之餘額，自翌日上午零時起恢
        復效力。停效期間屆滿後時，本保險效力即行終止，本契約若累積達有保單
        價值準備金，而要保人未申請墊繳保險費或變更契約內容時，本公司應主動
        退還剩餘之保單價值準備金。」，可知要保人基於復效之意思，而將所積欠
        保險費及其他費用清償後，翌日上午零時，開始恢復效力。即謂本已成立存
        在之保險契約因保險費未交付致使效力停止，將停止原因消滅（清償），恢
        復保險契約之效力。而申請，乃要保人向保險人請求復效的意思通知，得為
        口頭或書面，其方法並無限制，若就申請方法雙方如有約定時，從其約定。
        而要保人與被告就系爭保險契約有明白約定必須提出「申請書」作為申請方
        法者，只有第十三條、第十五條之保險金申請書、第二十三條之受益人指定
        及變更申請書等三條約定，其餘有關申請之約定，均未約定申請方式，故可
        得知申請方法並無限制。且依主壽險保險契約第一條第二項：「本契約的解
        釋，應探求契約當事人的真意，不得拘泥於所用文字；如有疑義時，以作有
        利於被保險人的解釋為準」，更應如是解釋。可知雙方訂約時，既然未約定
        復效須以提出復效申請書為申請之唯一方式，要保人以口頭為之即可。被告
        解釋復效時一定要用復效申請書方式，口頭為之就不行，顯非依照契約規定
        作有利於被保險人的解釋，卻要求要保人履行無義務之行為。其枉顧保戶之
        權益，咨意解釋契約，視法令於無物，居心可議，其約款應屬無效，應以上
        開保險法第一百十六條第二項規定及主壽險保險契約第六條約定為準。
      (2)依保險法權威學者江朝國先生之見解，則認為復效時保險人不得要求要保人
        或被保險人為告知，倘違反仍要求告知，則屬違反保險法第六十四條及第一
        百十六條等相對強制規定，應屬無效，本件被告公司自不得援引無效之告知
        事項約定條款，主張復效不生效力。
    ２違反保險法第五十四之一規定，無效：
      (1)另被告提出之台北市人壽保險商業同業公會函件，主張可證明其復效申請書
        內之約定內確實合乎法理，亦無違反法律強制規定或公序良俗、平等互惠及
        誠信公平原云云，詳閱被告證物，內無一語證明被告所言，反是台北市人壽
        保險商業同業公會要求所屬會員於保戶申請復效時，保險公司在復效申請書
        上另外訂立特別約定事項時，如無違反法律強制制止規定或公序良俗、平等
        互惠及誠信公平原則，並對保戶顯失公平之情形，該另外訂立特別約定事項
        ，始具合法性，則雙方當事人才受其拘束。反之，則該特別約定事項不具合
        法性，雙方當事人自不受其拘束。另提出有關被保險人之身體狀況，可要求
        保戶據實告知，作為特別約定事項。可知復效申請書分為二部分，一是要保
        人為申請復效之意思表示；另一是保險人為同意該復效申請之意思表示前之
        要求保戶承認履行特種義務之特別約定事項，此一部分法律性質及效力，於
        八十六年五月二十八日新增保險法第五十四條之一後有所不同。公會認為根
        據保險法第六十七條之規定，與保險契約有關之一切事項，不問過去、現在
        或將來，均得以特約條款定之；及保險法第一百十六條非屬強制規定，不受
        第五十四條第一項之限制，無論有利或不利於保戶，皆可以契約任意變更之
        ，作為其合法性之依據。在修法之前，因保險法第五十四條本身即有缺陷尚
        有空間為如是主張，但在修法後，因增訂第五十四條之一將其缺陷有作補救
        。即將原保險法僅規定強制規定，不得以契約變更之限制，擴大範圍為保險
        契約中，有第五十四條之一所定情事之一，依訂約時情形顯失公平者，該部
        分之約定無效。換言之，以此種規定為最低之契約內容標準，以符合保險法
        具有監督之性質的本質，並避免保險人藉附合契約剝奪要保人、被保險人之
        權益。故公會原主張第一百十六條非屬強制規定，不受第五十四條第一項之
        限制之理由，已失其依附，不得任意為之。另台北市人壽保險商業同業公會
        決議係於八十四年及八十五年間所達成，在八十六年五月二十八日後，不應
        援用。故財政部保險司迄今不核准保險公司對保險契約條款上關於復效約定
        作任何變更，即不採納公會決議。本件系爭復效申請書係發生於八十七年三
        月二十七日，應有保險法第五十四條之一之適用，故被告所為加註特別約定
        事項之行為，應屬不合法。
      (2)再者，復效申請時之保險人對危險選擇與道德危險之產生之不利現象遠低於
        新件投保時，畢竟復效件在投保時即已接受嚴格的多次危險選擇，而且復效
        成本亦較新契約來得低。即復效件，保險公司對其核保要求較不嚴格，要保
        人或被保險人所負義務亦低於新投保時，通常只對停效期間之被保險人身體
        狀況詢問，以作為復效危險評估，來決定是否同意復效。非謂對停效前已生
        效之承保風險，可據此免除之。觀復效申請書第四項要保人及被保險人之告
        知事項，要求被保險人告知自本次申請復效前二個月、一年、二年或五年內
        是否受傷或生病而接受治療等問題，與要保書第十三項告知事項問題期間重
        疊外，又將保險契約成立生效日起至停效日止，保險人應負保險責任期間包
        括在內，要保人或被保險人所負告知義務未低於新投保時，接受嚴格的危險
        選擇，而且就保險人應負保險責任期間內之保險事故，亦負據實告知義務，
        顯不合理。申言之，倘系爭保險契約無爭執，依被告所提苑裡李綜合醫院病
        歷摘要表所列住院記錄可知，八十五年十二月九日至十七日之住院，應為要
        保時所為之不實告知，應依要保書約定處理；八十六年二月十六日至二十四
        日及同年七月八日至九日之住院，應為保險人所負保險事故發生，應負其保
        險責任。惟依保險人所指，則因有所謂復效之申請，使原本為保險事故之責
        任，變為得由保險人援引為「不生效力」之法律效果（按不生效力究指何種
        法律效果，原告無從得知，應請被告公司闡明），並以此進而為之後保險事
        故責任之免責原因，無異變形延長保險法第六十四條的除斥期間，違反保險
        法第五十四條之一規定，無效。
      (3)另要保人或被保險人未據實告知之處置，復效申請書約定：「：：：要保人
        對上列告知事項之說明均屬事實，如有故意隱匿，或因過失遺漏，或為不實
        之說明，足以變更或減少貴公司對危險之估計者，本次復效申請不生效力。
        」，與要保時之要保書第十三項：「：：：如有故意隱匿，或因過失遺漏，
        或為不實之說明，足以變更或減少貴公司對危險之估計者，本公司得依保險
        法第六十四條解除契約。」，與之比較，可知於要保時要保人或被保險人未
        據實告知，保險公司僅得依保險法第六十四條之規定，於自保險人知有解除
        原因後一個月內，或契約訂立二年內，解除契約。逾此期間，即有可以解除
        之原因，亦不得解除契約。而復效時，要保人或被保險人未據實告知，本次
        復效申請法律行為不生效力，即保險人不受拘束。復效時保險人所獲權利大
        於要保時，因為保險人行使解除契約有除斥期間之限制，用「不生效力」即
        無此期間限制。如前所言，復效之危險低於要保時，卻得更大之權利保障，
        對保戶有重大不利益，顯失公平。再從保險法第一百零九條規定，保險契約
        載有故意自殺時，保險人仍應付保險金之條款，其二年期間應自恢復停止效
        力之日起算（主壽險契約第十六條第三款參照）。可知危險程度最嚴重之故
        意自殺，保險法僅規定將二年除斥期間重新起算，尚不得解除契約。危險程
        度較輕之其他危險，自不可使要保人或被保險人受比之更嚴重之限制。而本
        件要保人縱有不實說明，其造成之危險，遠低於故意自殺之危險，倘能讓保
        險人任意主張復效申請法律行為不生效力，對要保人有重大不利益，顯失公
        平，該部分約定依保險法第五十四條之一規定，無效。
      (4)就保險契約的整體性而言，保險公司在承保當初，已對危險做整體評估始予
        同意承保，復效保戶的危險本在保險公司當初評估之列。何況，依法復效保
        戶並沒有告知義務，而保險公司卻要求保戶再次告知，當然加重要保人的義
        務。依保險法第六十四條第一項：「訂立契約時，要保人對於保險人之書面
        詢問，應據實說明」及同法第一百十六條第三項：「第一項停止效力之保險
        契約，於保險費及其他費用清償後，翌日起上午零時，開始恢復其效力」之
        規定，保戶僅在訂立契約時，始負告知義務，申請保單復效時，保險法並未
        規定保戶須告知，被告公司自行在復效申請書加上「本人茲聲明已詳細閱讀
        並瞭解本復效申請之各項記載，且本復效申請書之問題均係本人作答，對上
        列告知事項之說明均屬事實，如有隱匿，或因過失遺漏，或為不實之說明，
        足以變更或減少貴公司對危險之估計者，本次復效不生效力。」之聲明事項
        ，顯然違反保險法第五十四條「本法之強制規定，不得以契約變更之。但有
        利於被保險人者，不在此限」之規定。依保險法第五十四條之一：「保險契
        約中有列情事之一，依訂約時情形顯失公平者，該部分之約定無效。：：：
        加重要保人或被保險人義務。：：：」。被告公司要求保戶復效時必須再告
        知一次，便屬於保險法第五十四條之一的情況。
    ３違反消費者保護法第十七條及第十六條規定，無效：
      保險業管理辦理法第二十五條規定：「各種保險費率、保單條款、要保書及財
      政部指定之相關資料，均應先報經財政部核准始得出單；其變更修改時，亦同
      。但有國際性質且情形特殊之保險，應於出單前報財政部備查」，而這些特約
      條款既為保單條款構成部分，依法應先報經財政部核准始得出單。蓋保險人莫
      不以定型化條款與要保人訂立保險契約，但保險業常挾其雄厚經濟基礎訂立不
      利於要保人或被保險人的條款，又不容許要保人或被保險人去變更不利條款，
      使得常居弱勢的要保人或被保險人蒙受不利。此與保險契最大誠信契約及其社
      會性不符。故保險業管理辦法才為如此規定，以核准監督之方式，達到對保險
      契約內容之控制。但查被告主張復效申請書為保險契約構成部分，其約定事項
      為保險法第六十七條之特約條款，即為保單條款之一，依法應送經財政部核准
      始得出單，卻未先報經財政部核准，就強制要保人與之約定，不僅為脫法行為
      ，且依消費者保護法第十七條、第十六條之規定，這些特約條款應為無效。
    ４違反保險法第六十四條、第一百十六條及同法施行細則第三十條等規定，無效
      ：
      (1)財政部八十五年五月六日000000000號行政函令，明確表示保險契
        約雖為任意契約，但須以不違背法律強制或禁止規定為原則；故在復效申請
        書中不得增訂告知義務約約條款規定，否則即與保險法第六十四條、第一百
        十六條及同法施行細則第三十條等規定相悖，無效。被告公司為一專業保險
        公司，在八十五年之前即已成立，近來報章亦屢經報導該公司業績輝煌，則
        理當熟稔上開財政部函令，其違反規定在先，已難謂復效申請書之特約條款
        有效。
      (2)臺灣高等法院八十五年度上易字第一五○號判決亦揭示：停效後，保險契約
        已收費後，保險契約即恢復效力，縱係繳付保費後之翌日死亡，受益人仍得
        領取保險金，並無違反告知義務而遭拒付情形，至於收取保險費之人，因違
        反公司規定未嚴格審查，致不符申請復效者，恢復保險契約效力，而生之損
        害，由被害人即保險公司向該收取保險費之人，依侵權行為損害賠償規定請
        求，亦足佐證被告公司拒賠無理，彰彰明顯。
      (3)事實上，遵守規定之善良保險公司，已採嚴格審查自我要求程序處理復效契
        約，如南山人壽保險股份有限公司即對適用免體檢限額者，作普通體檢乙份
        ，超過免體檢限額者，按醫務規則體檢，防癌保單及「南山康寶終身壽險」
        及「南山康祥終身壽險」則分別嚴格規定超過應繳費日後四個月及二個月，
        不同意予以復效；保誠人壽保險股份有限公司則雖有告知義務事項，惟未有
        違反不生效力特約條款，而是責由業務代表報告以盡審查義務；而國泰人壽
        保險股份有限公司則雖有告知義務事項且有違反告知義務之特約條款，惟其
        乃約定其公司得解除契約，非所謂不生效，且該公司似亦將告知義務之違反
        責由收取保險費人員負責，而非要保人或被保險人須負擔遭解除契約之不利
        益，由此可知，被告公司就復效申請書上增訂告知義務特約條款，亦非同業
        間普遍採行者，難脫一意孤行，無理拒絕給付保險金之失。
（四）依被告公司於九十年一月十一日提出之答辯狀主張：其公司並非保險法第六十
      四條之規定解除系爭保險契約，而是依復效申請書「聲明及同意書」第一項約
      定，因要保人未據實告知住院八日，因而認為復效應不生效力云云。惟保險法
      第六十四條第二項規定，解除權之行使，自保險人知有解除之原因後，經過一
      個月不行使而消滅，則被告公司既自承未依上揭法條行使解約權，自不得事後
      翻悔主張曾依上揭法條行使解約權，從而，倘被告公司嗣後表示依上揭法條行
      使解約權，自因除斥期間屆滿，而不得再行主張。
（五）被告公司提出之復效申請書第四項規定：「要保人及被保險人之告知事項」中
      之第四點第二款之約定條款略為：被保險人自申請本次復效前一年內是否曾患
      有「：：：胰臟炎」疾病而接受醫師治療、診療或用藥？要保人李俊雄勾選「
      否」，因本件復效生效日為八十七年四月九日，則八十七年四月九日回溯至八
      十六年四月十日，倘要保人確有因胰臟炎接受醫師治療、診療或用藥，始得謂
      為不實告知。然依被告公司提出之苑裡李綜合醫院病歷摘要表記載，要保人李
      俊雄在八十六年四月十日至八十七年四月九日之一年期間內，並無因胰臟炎至
      該院就診，顯無不實告知情形，自甚明顯，既無不實告知，被告公司自無主張
      所謂「復效不生效力」之權利。
（六）要保人李俊雄共已繳交四期之保險費，分別為第一年（即八十五年）於八十五
      年十二月二十五日繳交現金三萬一千五百二十八元，第二年以票載發票日為八
      十七年四月八日之支票一紙繳納保險費三萬零八百四十八元，第三年以票載發
      票日為八十八年三月二十六日之支票一紙繳納保險費三萬一千五百二十元，第
      四年以票載發票日八十九年三月二十六日之支票一紙繳納保險費三萬一千五百
      二十元，共繳保險費為十二萬五千四百一十六元，申言之，於被告公司同意復
      效並收取第二年保險費後，要保人又再繳納二期保險費，被告公司均無條件收
      受，足已就「復效」承認有效，當不得之後再行主張不生效力。
（七）依被告公司提出復效申請書，批註欄載明：「三商人壽保險股份有限公司同意
      上述（即本案）復效自八十七年四月九日起生效。自八十七年十二月廿六日起
      年繳保費為新台幣三萬一千五百二十元」，並由其核保主任己○○簽章於八十
      七年四月廿日核准。復被告公司八十九年五月十一日字號三興字第八九０一九
      ０號函說明第二項亦載明：「民國八十七年三月廿七日本公司（即被告公司）
      依被保險人親筆簽署之復效申請書，將前述已停效之保險契約恢復效力，是其
      後依約指派收費員前往收取續期保險費，應無違誤』等語。綜上，足認本件復
      效是已合法生效，應無疑義。
（八）被告公司辯稱：「依保險業管理辦法第二十五條之規定：『各種保險費率、保
      單條款、要保書及財政部指定之相關資料，均應先報經財政部核准始得出單；
      其變更修改時，亦同。但有國際性質且情形特殊或經財政部核定之保險，得依
      財政部規定採備查方式辦理。』係指保險單之販售（出單）前之保險費率、保
      單條款、要保書及財政部指定之相關資料須經財政部核准，然有關復效之申請
      非屬保單出單之必要資料，當無送請財政部核准之程序動作，各家保險同業之
      作業流程亦同，相關事宜可請鈞院函詢財政部即可得知，另請原就被告公司違
      反此辦法之事證舉證證明之。」及「被告公司對於復效之相關規定，係遵財政
      部保險司八十四年十一月二十七日台保司（三）字第八四一五四七一八七號函
      交由壽險公會研討之決議函辦理，財政部對於送請公會之決議內容亦從未發函
      予公會表示反對，原告主張財政部不採公會之決議，亦請原告舉證證明之。」
      云云，顯在魚目混珠移轉焦點，蓋財政部於八十四年二月修正公布「人壽保險
      單示範條款」時，已將第七條關於告知義務及解除契約條款中「或復效」的文
      字刪除，並要求保險公司不得再將「復效」二字列入相關條款中，影響所及，
      遵守規定之善良保險公司處理保戶申請復效時，致採嚴格自我把關作法，即停
      效超過一段時間就一律體檢復效；非標準契約不得復效；含重大疾病給付的保
      單，超過二月即不得復效等，就此被告公司應知之甚稔，詎其違反財政部要求
      在先，現又顛倒黑白，企圖混淆焦點，而達其無理拒賠目的，自己怠於履行嚴
      格審查責任，推諉應由保戶承擔，明顯違反保險法第五十四條之一規定，被告
      公司仍堅稱公平，令人費解。
（九）再者，財政部已明示保險公司不得再將復效時課保戶告知義務之文句列入保單
      條款中，舉重以明輕，當然各保險公司不得以混水摸魚的方式，在復效申請書
      加註該條款，否則財政部之要求豈非空包彈，任由保險公司取巧規避？
（十）關於系爭保險契約有無停效問題，應自要保人有無拒付保險費致被告公司催繳
      無效而生停效結果觀察。依兩造簽署之保險契約基本條款第四條規定，第二期
      以後分期保險費到期未交付者，年繳或半年繳者，自催告到達翌日起三十日內
      為寬限期間，逾寬限期間仍未交付者，自寬限期間終止，契約停止效力，換言
      之，須經下列程序才會停效：保險費到期未交付；催告繳交保險費；催
      繳通知到達三十日後，被告公司須證明上開三項程序均已履行，本件保險契約
      始有停效，惟就保險費到期未交付乙節，如前所述，原告並無到期未繳保險
      費之情事，然被告公司仍強稱係因要保人到期未繳保險費，誆稱於系爭保險契
      約收費日前屢經聯絡要保人收費未果，被告公司應舉證證明，否則空口白話，
      不足採信。事實上，被告公司自知其電話通知繳費記錄只有二次，而第一次是
      通話中未聯絡上要保人，第二次是無人接聽，根本未將通知準備繳費之意思表
      示令要保人達於了解程度，竟昧於事實，捏稱屢經通知要保人繳費未果，誠不
      足採。
（十一）退萬步言，縱認該復效申請書上增加之告知義務特約條款有效，然依保險法
        第六十八條規定，被告公司應係享有解約權，而非所謂不生效力，況被告之
        解約權已逾除斥期間，而不得行使：
    １就法律論理而言，倘暫假稱在復效申請書上增列告知義務特約條款是合法有效
      的，則違反告知義務之特約條款者，僅係他方得解除契約，此觀保險法第六十
      八條第一項：「保險契約當事人之一方違背特約條款時，他方得解除契約。其
      危險發生後，亦同。」，此亦有臺灣高等法院八十五年度上易字第一五○號判
      決可稽，則被告公司主張不生效力，顯然與上開條文規定相悖，顯無理由。
    ２再保險法第六十八條第二項規定：「第六十四條第三項之規定，於前項情形準
      用之」，申言之，關於違背特約條款時，他方解除契約權，自知有解除之原因
      後，經過一個月不行使而消滅，或契約訂立後經過二年，即有可以解除之原因
      ，亦得解除契約。而被告公司迄今仍未有解除系爭保險契約之意思表示，有下
      列書證足資證明：
      (1)被告公司八十九年九月八日發文字號為三興字第八九○三一二號函中載明：
        「：：：本公司（即被告公司）亦未引用保險法第六十四條主張解除契約無
        效」。
      (2)被告公司九十年一月十一日提呈鈞院之答辯狀，答辯理由第四項：「被告公
        司依復效申請之約定主張不生效力：：：，是原告主張被告公司依保險法第
        六十四條之規定解除系爭保險契約，並非屬實」。
      (3)被告以司九十年四月十日提出之答辯（三）狀第五項第十八至第二十一行仍
        強調是依復效之約定主張不生效力。
        綜右，被告早於八十九年二月二日時，即知有解除契約之原因，迄今已逾一
        月，尚未行使解約權，自已因期間屆滿而生時效消滅之結果，申言之，被告
        公司於原告八十九年一月二十日申請理賠後，即於八十九年一月二十九日向
        苗栗李綜合醫院函查被保險人李俊雄之病歷資料，而該醫院則於八十九年二
        月二日函覆被告公司，則被告公司知悉有解除契約原因後，應於一個月內即
        八十九年三月一日前表示解除系爭保險契約，詎其自承在八十九年三月二十
        日始發函表示因系爭保險契約不生效力而拒賠，則縱然被告公司翻異主張八
        十九年三月二十日之復效不生效力，主張包含解除契約意思表示，亦已逾一
        個月除斥期間，而生不得解除系爭保險契約之法律效果。
    ３再者，本件復效之申請是八十七年四月九日生效，亦為被告公司所不否認，則
      就此觀察，無論真有解除原因與否，因已逾二年除斥期間，而同生消滅結果，
      而不得解除契約，從而，被告公司辯稱無須支付保險金之其他主張，顯已無關
      宏旨，應認其答辯無理由，而應負保險金之責任。
（十二）依兩造簽署之保險契約基本條款終身壽險及求期壽險附約第五條約定保險費
        的墊繳，即「要保人得於保書或繳費寬限期間終了前以書面聲明，第二期以
        後的分期保險費於超過寬限期仍未交付者，本公司應以本契約當時的保單價
        值準備金（如有保險單借款者，以扣除其借款本息後的餘額）自動墊繳其應
        繳的保險費及利息，使本契約繼續有效，但要保人亦得於次一墊繳日前以書
        面通知本公司停止保險費的自動墊繳。墊繳保險費的利息，自寬限期間終了
        的翌日起，按當時財政部核定的利率計算。前項費次墊繳保險費的本息，本
        公司應即出具憑證交予要保人，並於憑證上載明墊繳之本息及本契約保單價
        值準備金之餘額。保單價值準備金之餘額不足墊繳一日的保險費且經催告到
        達後逾三十日仍不交付時，本契約效力停止。」由上揭約定條款，可知倘有
        自動墊款之約定，則被告公司應以當時保單價值準備金自動墊繳保險費，至
        不足墊繳一日之保險費後，經被告公司催告到達後逾三十日仍不交付保險費
        者，始生契約停止效力。按系爭保險契約要保書第九項保險費自動墊繳，要
        保人勾選同意按主契約自動墊款保費條款墊繳主契約及所有附約保險費，則
        被告公司未依上開條款於墊繳保險費，再經催告逾三十日，難謂系爭保險契
        約有無停效法律效果。在此，被告公司或有爭執者，殆為主張系爭保單尚無
        責任準備金，自無墊繳保險費之情形，而舉系爭保險契約解約金暨各項保險
        金額表未列有第一年解約金及保單價值準備金，惟查保險法施行細則第十二
        條定有保險期間超過一年之人壽保險契約，除生存保險外，其最低責任準備
        金之提存方式，則系爭保單應有保單價值準備金。
（十三）被告公司在復效申請書上增列告知義務條款無效之新事證：
      １民法第二百四十七條之一規定：「依照當事人一方預定用於同類契約之條款
        而訂定之契約，為左列各款之約定，按其情形顯失公平者，該部分約定無效
        ：免除或減輕預定契約條款之當事人之責任者。加重他方當事人之責任
        者。使他方當人拋棄權利或限制其行使權者。其他於他方當人有動大不
        利益者。」。另民法債編施行法第十七條規定：「修正之民法第二百四十七
        條之一之規定，於民法債編修正施行前訂定之契約，亦適用之。」。按復效
        申請書係被告公司預定用於同類契約之條款而訂定之，從而依上開法條規定
        ，若該合意條款約定，顯失公平，無效。
      ２被告公司增列告知義務條款於復效申請書上，除有違保險法相關規定外，且
        依上開民法第二百四十七條之一規定，應認無效。
（十四）關於在復效申請書上，有無增列告知義務條款，及其效力，原告再覓得下列
        數家保險公司之申請書，提呈參考：
      １美國安泰人壽保險股份有限公司：有健康告知事項，亦有約定違反者，依保
        險法第六十四條及第二十五條規定，得解除契約及無須退還所交保險費。
      ２美商全美人壽保險股份有限公司：未有增列告知義務條款。
      ３統一安聯人壽保險股份有限公司：有增列告知義務事項，惟限於申請主契約
        保額增加或加保附加契約、增昌附加契約保額及險種轉換時，始應附健康聲
        明書（即據實告知條款），至於請復效則無庸附加健康聲明書，且違反據實
        說明義務時，亦聲明是依保險法第六十四條規定處理。
（十五）按被告公司之前主張復效不生效力，是以被保險人李俊雄於申請復效時，曾
        有胰臟炎病史而未告知，進而主張違反申請復效時（八十七年三月二十九日
        ）應據實告知之事項，而認為復效不生效力；從未聞見被告公司主張被保險
        人李俊雄是因違反曾住院七天以上而主張復效不生效力云云，則被告公司於
        九十年九月十二日庭訊時，始再突然提出因被保險人李俊雄於申請復效日前
        曾有住院七天以上病史而未告知，主張本件復效不生效力，顯不合法。申言
        之，依被告公司所主張復效不生效力，均援引保險法第六十四條所規定期間
        ，則被告公司於九十年九月十二日主張復效申請因被保險人李俊雄違反告知
        事項第八條規定，顯已超過二年期間，被告公司自不得在超過二年期限後主
        張復效不生效力，至明。詎被告公司先則主張援用保險法第六十四條所規定
        期間作為其主張復效不生效力期間，竟在九十年九月十二日庭訊時罔顧早已
        逾二年期間之事實，強行主張復效不生效力，明顯強詞，實不足採。
（十六）被告公司陳稱關於派員收費乙事，是由被告公司收費科派員收取，係收費未
        果始發催告，而業務員許土水早於八十六年五月十一日即由被告公司解聘離
        職，其不可能前往收取保險費云云，就此，原告認被告以斯仍係空言主張，
        不值採信。蓋被告之前已自認是屢次聯絡要保人收費未果，並無主張曾有派
        員前往要保人住所收費，其翻異前詞，顯有矛盾。再者，被告公司突主張其
        收費科有派員至要保人住所，則就此有利於被告公司之事實應行舉證，是何
        收費員何時至要保人住所收費未果？否則，不啻空言主張，難以採認。事實
        上，被告公司亦曾主張以電話聯絡要保人二通，惟一通是通話中，另一通無
        人接聽，根本未能將通知收費之意思表示令要保人達於了解程度，已難謂將
        繳費通知合法告知要保人李俊雄，且既然被告公司以電話聯絡要保人李俊雄
        ，其中一通是通話中，表示要保人李俊雄住所確有人居住，則被告公司理應
        依約前往要保人李俊雄住所收取保險費，豈得以電話中及無人接聽為理由，
        即自己率認要保人李俊雄拒繳保險費，而未依約派員前往收取保險費。
（十七）況當時要保人李俊雄係於自宅經營自助餐，隨時均有人在住所，豈有被告公
        司派員前往收費未果情形？被告公司臨訟編纂曾派員至要保人住所收費未果
        ，實令人心寒。另被告公司自認保單招攬人員許土水於八十六年五月十五日
        離職，自不可能去收取續期保險費，正是說明被告公司內部機制關於收費乙
        事出現瑕疵，申請之，本件保險為原招攬業務員許土水離職後，竟成俗稱之
        保單孤兒，無人加以聞問，被告公司並未指派承接人員接手本件保單而依約
        前往要保人李俊雄住處收取保險費，豈料，被告公司現竟倒果為因，辯稱要
        保人李俊雄到期拒繳保險費，實欠厚道。
（十八）關於保險費之收取流程，倘被告公司果真曾派員收費，則該被指派之收費專
        員均會製作收費紀錄照會單，該收費狀況照會單內容詳載收費情形如客戶已
        遷址或離職；客戶地址、電話有誤；客戶屢洽不著，留言未回等收費狀況，
        遇未順利收費，將收費狀況回覆原業務代表請求配合辦理，如請原業務代表
        提供地址、電話或請前往瞭解，並協助處理等，可知被告公司遇本件情形，
        僅打二通電話，一通通話中，一通無人接聽後，即未照會原業務代表（本件
        保險契約業務代表許土水當時已離職，應由被告公司另行指派主管接續服務
        前往處理），致根本未曾前往要保人李俊雄住處收費，申言之，被告公司因
        自己之疏忽，致令本件保險契約在原業務代表許土水離職後，形成保單孤兒
        狀態，無人加以聞問，事後強稱曾派員收費，純屬卸責之詞，復因被告以公
        司無法舉證派員收費一事，是認其所陳無法證明，則本件保險契約無停效問
        題。
（十九）縱認系爭保險契約確有停效情事，惟停效契約復效時，要保人或被保險人是
        否仍應負擔保險法第六十四條之告知義務，原告前已詳陳理由認為無須再次
        履行保險法第六十四條據實說明告知義務，此項見解亦為學者江朝國先生所
        支持，依其觀點，由法條規定及對價平衡及權益平衡等觀點觀之，若保險公
        司就停效之契約未終止契約，則要保人申請保險契約復效時，僅須依保險法
        第一百十六條第三項負清償保險費及其他費用之義務即可，並無再次履行保
        險法第六十四條據實說明告知之義務。準此，被告公司於本件要保人李俊雄
        申請復效時，再次要求履行據實說明義務，顯不合理，系爭保險契約，應認
        自要保人繳清保險費用及其他費用時起恢復效力，要保人李俊雄既於保險契
        約生效期間發生保險事故，被告自應依約給付保險金，洵屬無疑。
（二○）另依被告所陳，其所發催告函為提醒繳費之意思通知，且論未能收取之原因
　　　　，似非可否發催告函之必需條件云云，純屬混淆之舉。蓋本件兩造從未爭執
        未能收取之原因為何，而其所陳保險人於保單續期保險費應繳費日未能收取
        保險費，即得為催繳通知，無須依約派員至被保險人住處收費，果對主張可
        採，不啻認為約定派收費之條款，得在被告先行違約不履行該項約定條款情
        形，將自己受領遲延之責任，籍由催繳函轉變為債務人給付遲延，依法實屬
        不合。蓋契約既已約定應由被告派員收費，此為有利被保險人之約定，不容
        保險人任意曲解為應繳費日自己怠於派員收費，即強解被保險人無意繳費而
        負給付遲延責任。尤其被保險人一直居住在約定繳費處所，被告一通電話無
        人接，一通電話適逢通話中，被告自己怠於派員前往收費，即認被保險人無
        意繳費，豈非牽強無理！
（二一）末按，系爭保險契約本無停效問題，縱認有停效情事，亦因要保人已盡保險
        法第一百十六條規定繳清保險費用及其他費用義務，而恢復效力，被告所辯
        曾有停效及要保人未盡說明義務致系爭保險契約失效云云，顯不合法。
四、證據：提出支票存根影本三份，及保險單影本、被告公司八十九年五月十一日三
    興字第八九○一九○號函影本、被告公司八十九年九月八日三興字第八九○三一
    二號函、台中縣警察局交通事故證明書影本、死亡證明書影本、財政部五十七年
    度台財錢發字第一三三九二號函影本、財政部八十五年五月六日台財保字第八五
    二三六五○三一號函影本、南山人壽保險股份有限公司之保險契約復效申請書影
    本、保誠人壽保險股份有限司之被保險人健康聲明書、國泰人壽保險公司之保險
    契約復效申請書影本、美國安泰人壽保險股份有限公司之復效申請書影本、美商
    全美人壽保險股份有限公司之保險契約內容變更申請書影本、統一安聯人壽保險
    股份有限公司之契約內容變更申請書、英國保誠人壽保險股份有限公司之收費狀
    況照會單影本、被告公司收費狀況照會單影本、最高法院七十四年度台上字第二
    七○七號判決影本、臺灣高等法院八十五年度上易字第一五○號判決影本、江朝
    國著「保險契約之停效、復效與據實說明告知義務之關係」、「保險法上之相對
    制規定」之論文影本、台北吳興郵局九十年三月二十日第二八三號存證信函各一
    件為證，並聲請訊問證人許土水。
乙、被告方面：
一、聲明：
（一）原告之訴及假執行之聲請均駁回。
（二）如受不利判決願供擔保請准宣告免為假執行。
二、陳述：
（一）系爭保險契約之被保險人即要保人李俊雄確實於八十五年十二月二十六日向被
      告公司投保，訂立保險契約，保單號碼一四○七一–三八○九號，合先陳明。
      惟系爭保險契約因要保人未繳交第二期（即八十六年十二月二十六日起至八十
      七年十二月二十五日止）之保險費，期間被告公司之收費員亦曾多次聯絡要保
      人未果，是被告公司依系爭主壽險契約條第四條之約定正常程序，於八十七年
      一月二十二日寄發催告函予要保人，然要保人自催告函到達翌日三十日內（寬
      限期間）仍未繳交保險費，是系爭保險契約自寬限期後即處於停效狀態。嗣後
      經要保人依系爭主壽險契約條款第六條之約定提出復效申請，並填寫復效申請
      書，經被告公司同意並批註於保單後，方使系爭保險契約自八十七年四月九日
      恢復效力。
（二）系爭保險契約第一條第一項明文約定：「保險險單條款、附著之要保書、批註
      及其他約定書，均為本保險契約（以下簡稱本契約）的構成部分。」是復效申
      請書亦屬契約之構成要件，雙方當事人均應受其拘束。依苑裡李綜合醫院之病
      歷摘要表可知，要保人於復效前即患有「急性胰臟炎及腎臟炎」，然其於復效
      申請書之告知事項欄第四項第二點、第六項第五點及第八項均勾選為「否」，
      顯然要保人未據實告知，是依復效申請書「聲明及同意書」第一項之約定，已
      使被告公司無法評估復效之危險，是要保人所申請之復效不生效力。要保人所
      提之復效申請，既因要保人未據實告知而不生效力，故回復停效狀態，是被告
      公司自停效日起即未承擔系爭保險契約之風險，被告公司當無給付停效期間所
      發生之事故保險金之責。且依前揭苑裡李綜合醫院之病歷摘要表，要保人於投
      保前（即八十五年十二月二十六日）之八十五年十二月九日至十七日即因「急
      性膽囊炎、急性胰臟炎」住院八日，隨後於出院不到十日的時間即向被告公司
      投保，並且於要保當時更未據實告知其住院及既往病症之事實，顯然有嚴重之
      逆選擇之情形，其心可議。
（三）基於私法自治、契約自由原則，復效申請書之約定既批註於保單條款中，且該
      申請書之內容亦無違反法律強制規定或公序良俗、平等互惠及誠信公平原則，
      且對於要保人、被保險人並非顯失公平，是契約雙方當事人當同受該約定之拘
      束。且有關復效之作業，被告公司亦係依財政部保險司八十四年十一月二十七
      日台保司（三）字第八四一五四七一八七號函交由壽險公會研討之決議，顯見
      被告公司之復效申請之約定內容，確實合乎法理，亦無違反法律強制規定或公
      序良俗、平等互惠及誠信公平原則，或對於要保人、被保險人顯失公平之情事
      。
（四）被告公司依復效申請書之約定主張復效不生效力，亦於八十九年三月二十日寄
      發存證信函予要保人之繼承人，是原告主張被告公司係依保險法第六十四條之
      規定解除系爭保險契約，並非屬實。
（五）依原告所提之被保險人死亡證明書可知，被保險人李俊雄係因「肝炎」引起「
      急性胰臟炎併腎、肺衰竭」之病症身故，此由死亡證明書所為勾選之「病死或
      自然死」即可得知，是與原告主張被保險人所發生之車禍意外並無關聯。再者
      ，引致被保險人身故之疾病，亦即被保險人於投保及申請復效時未據實告知之
      病症。
（六）系爭保險契約係因要保人即被保險人李俊雄未繳交第二期保險費，經被告公司
      依系爭保險契約第四條之約定程序及要保人所寫之聯絡地址，於八十七年一月
      二十二日寄發催告函予要保人，然要保人於寬限期間仍未繳交保險費，是系爭
      保險契約自八十七年二月二十五日起即處於停效狀態。
（七）系爭保險契約雖約定第二期保險費由被告公司派員收費，其性質屬「往取之債
      」，須經債權人赴債務人住所地領取之債務，然債務人仍須將準備給付之情事
      「通知」債權人，方可生提出之效力，否則債權人如保能得知債務人有提出之
      準備？難道須債權人一而再的前往確認債務人已為提出之準備？是原告對於要
      保人是否已履行「通知」義務，亦有提出證明之必要。
（八）況被告公司於系爭保險契約收費日前，屢次聯絡要保人收費未果，僅得於收費
      日後依約催告，是被告公司已盡其可能之事宜。再者，依保險法第一百十七條
      第一項規定，要保人繳交保險費之義務，保險人並不得以訴訟請求，顯見要保
      人是否繳交保險費使保險契約存續與否，端視要保人之意思，保險人不得強迫
      之，今要保人既未通知被告公司收取保險費，於收受催告函後仍不繳交保險費
      ，而使保險契約處於停效狀態，顯為要保人之意，故被告公司亦無受領遲延之
      情事。
（九）而系爭保險契約於被告公司依契約約定履行催告後，債之性質當然由「往取之
      債」轉為「赴償之債」，是保險費當由要保人履行繳付保險費之義務，保險法
      第一百十六條第二項：「催告應於送達於要保人，或負有交付保險費義務之人
      之最後住所或居所，保險費經催告後，應於保險人營業所交付之」訂有明文。
      綜上，要保人顯知系爭保險契約處於停效狀態，否則又怎可能於八十七年三月
      十九日向被告公司申請補發保單，並於同年月二十七日依契約條款第六條之約
      定，向被告之台中分公司提出復效申請？
（十）保險契約本其特殊性，而有契約復效之約定，然「復效」之目的係為免除要保
      人因重新要保及保險人重新核保程序上之等待期，致使要保人得依復效之約定
      儘快獲得保障，是其約定對於要保人或被保險人而言，顯較有利，但保險契約
      又具有其射倖性，故為防止不當之逆選擇及道德危險，同時為求團體中之每一
      善意被保險人之公平原則，是辦理復效之要保人對於其被保險人之身體狀況當
      應盡據實說明之義務，否則對於大多數要保人或被保險人而言，難謂公平，畢
      竟每一筆保險公司所給付之保險金均係由多數要保人所繳交之保險費而來。舉
      例言之，倘有一要保人或被保險人，於投保一段期間後即不再繳交保險費，而
      由其不繳交保險費之行為即可得知，其已不要求保險人再承擔其自身可能發生
      之危險所造成之損害，保險人當無再承擔其危險之責任，契約效力即行終止。
      若要保人或被保險人，於其契約停效期間發生危險，才反過來要保險人就其先
      前投保之條件承保，且保險人無權請該要保人或被保險人據實說明，如此不僅
      對保險人不公平，對於其他多數善意之被保險人將更加不公平，何以善意之被
      保險人須分擔有逆選擇之要保人或被保險人之危險？是有關復效之約定，不僅
      有其必要，更有其正當性及公平性。是被告公司與要保人間所訂立之契約內容
      ，均本於公平原則訂立，對於原告主張被告公司違反保險法第五十四條之一、
      第一百十六條及消費者保護法之相關規定，均予否認之。
（十一）又有關復效之規定，對於要保人或被保險人而言，能更快獲得保障，對於被
        保險人顯較有利，然保險法並無「復效」申請之相關規定，是本於私法自治
        及契約自由原則，保險公司與要保人就「復效」之申請及相關事宜於契約中
        約定之，並無不妥。再者，「復效」亦非保險法中之強制規定，當無違反保
        險法第五十四條之規定。另依保險法第五十四條之一可知，此條文之精神在
        於「顯失公平」，然於「復效」申請中要求要保人或被保險人應說明之，完
        全係本於人身保險之特性，為避免逆選擇及道德風險之考量，亦為顧及廣大
        善意之要保人或被保險人之權益，是有關被告公司之「復效」約定，實屬公
        平之舉，亦無保險法第五十四條之一之適用。倘因一惡意有逆選擇及道德危
        險之要保人行為，反得要求多數誠信、善意投保之要保人或被保險人以其所
        繳交之保險費共同負擔其逆選擇之行為，如此才是真正的不公平，並確實違
        反保險法最大誠信、善意原則、互助原則及公平性、正當性及社會性。故被
        告公司與要保人間所訂立之契約內容均本於公平原則訂立，對於原告主張被
        告公司違反公司法第五十四條之一、第一百十六條及消費者保護法之相關規
        定，均否認之。
（十二）系爭保險契約之要保人即被保險人李俊雄，於八十五年十二月二十六日向被
        告公司投保之保險內容為二十年期繳費終身壽險（壽型）一百萬元、二十年
        期定期壽險附約一百萬元，暨意外身故及殘廢保險二百萬元，由此可知，系
        爭契約之要保人並未繳費投保醫療給給付之相關保險，是被告公司當無就被
        保險人所發生之醫療危險損失提供保障及給付保險金之理。然原告於九十年
        三月二日所提出之補充理由狀第九頁第三至六行內容「八十五年十二月九日
        ：：：八十六年二月十六日至二十四日及同年七月八日至九日之住院，應為
        保險人所負保險事故發生，應負責保險責任」要求被告公司負起保險責任，
        顯然對於系爭保險契約內容不瞭解且無理。
（十三）本件要保人即被保險人李俊雄於投保及申請復效前，故意隱匿未據實告知其
        就診紀錄及既往病史，於要保書及復效申請書之第三項：「被保險人最近二
        個月內是否曾因受傷或生命接醫師治療、診療或用藥？」、第四項第二點：
        「被保險人過去一年內是否曾因患有下列疾病而接受醫師治療、診療或用藥
        ？食道：：：胰臟炎」及第六項第五點「被保險人過去五年內是否曾因下列
        疾病而接受醫師治療、診療或用藥？腎臟炎」，李俊雄均勾選「否」，然李
        俊雄曾於八十五年十二月九日至十七日住院治療急性膽囊炎、胰臟炎，於同
        年月二十六日即向被告公司投保，另八十六年二月十六日至二十四日住院治
        療急性腎炎，於同年三月十九日申請復效，顯見要保人之惡意逆選擇及道德
        危險。
（十四）依保險業管理辦理法第二十五條之規定：「各種保險費率、保單條款、要保
        書及財政部指定之相關資料，均應先報經財政部核准始得出單；其變更修改
        時，亦同。但有國際性質且情形特殊或經財政部核定之保險，得依財政部規
        定採備查方式辦理。」係指保險單之販售（出單）前之保險費率、保單條款
        、要保書及財政部指定之相關資料須經財政部核准，然有關復效之申請非屬
        保單出單之必要資料，當無送請財政部核准之程序動作，各家保險同業之作
        業流程亦同，相關事宜可請鈞院函詢財政部即可得知，另請原告就被告公司
        違反此辦法之事證舉證證明之。
（十五）另被告公司對於復效之相關規定，係遵財政部保險司八十四年十一月二十七
        日台保司（三）字第八四一五四七一八七號函交由壽險公會研討之決議函辦
        理，財政部對於送請公會之決議內容亦從未發函予公會表示反對，原告主張
        財政部不採公會之決議，亦請原告舉證證明之。
（十六）「復效」如同保險契約之重新訂定，是要保人或被保險人當本於保險之最大
        誠信、善意原則遵行之，倘要保人或被保險人違反誠信及善意原則，其造成
        保險團體中之危險負擔等同於投保時，何來「復效之危險低於要保時」之說
        ？另原告主張保險法第一百零九條有關故意自殺行為，及保險契約條款約定
        其故意自殺行為除外二年自恢復停止效力之日起算，此屬「除外責任」問題
        ，保險公司當然不得行使解約權，且與本件「復效」之規定並非相同。倘有
        相同之處，即要保人或被保險人均有惡意逆選擇之情事，然依保險法第一條
        第一項：「本法所稱保險，謂當事人約定，一方交付保險費於他方，他方對
        於因不可預料，或不可抗力之事故所致之損害，負擔賠償財物之行為」之規
        定，保險所承擔之危險係指不可預料、不可抗力之事，是故意自殺或未據實
        告知其既往病史之逆選擇之事，已非屬保險所指稱之不可預料及不可抗力之
        事。
（十七）再者，系爭保險契約於八十七年二月二十五日確實處於停效狀態，對此停效
        之事實，要保人即被保險人李俊雄顯然知情，否則又怎可能於同年三月十七
        日向被告公司提出補發保單及提出復效之申請，其復效之相關約定並經要保
        人即被保險人李俊雄之簽名用印，倘要保人未以書面提出復效之申請，被告
        公司又如何得知要保人有為復效之意思？是要保人提出書面表示復效之申請
        是有其必要及證明性，又原告並非契約當事人，怎得主張復效之約定非經要
        保人即被保險人李俊雄之知情及同意？
（十八）本件要保人即被保險人李俊雄於八十七年三月十九日申請復效，於八十九年
　　　　一月十五日因其未據實告知之胰臟炎、腎炎既往病症身故，其復效至身故不
        到二年期間，依前所述，被保險人故意自殺之除外責任期間為自投保其復效
        日二年內，且「復效」如同保險契約之重新訂立，依保險法第六十四條之規
        ，保險人對於要保人違反告知義務，致影響危險評估時，於二年內得主張解
        除契約，是系爭保險契約之要保人即被保險人李俊雄於復效時未據實告知之
        逆選擇行為，被告公司援引上述期間於復效二年內，依復效之約定主張不生
        效力，當屬合理。況且，被告公司於實務上，對於復效超過二年之保險契約
        ，亦從未主張復效不生效力，故被告公司所為之復效約定，當無違反公平之
        原則。
（十九）就原告所提出之補充理由狀（五）至（七）所舉之各項事項，駁之如後：
      １、就保險費墊繳問題：系爭保險契約確有約定保險費自動墊繳，但其前提必
          須要累積有「保單價值準備金」得以墊繳始可，原告雖以保險法施行細則
          第十二條規定保險期間超過一年之人壽保險契約，除生存保險外，其最低
          責任準備金之提存方式，而認系爭保險契約保費已繳足一年必有保單價值
          準備金可資墊繳云云；查該施行細則之規定，僅在說明「保險期間在一年
          以上之人壽保險契約」責任準備金應採之提存方式為保而已，並非係保險
          費繳足一年必有責任準備金之規定，因人壽保險契約多是限期繳費（如繳
          費二十年）、保險期間卻為終身之險種，故需訂定一定之提存方式，而保
          單價值準備金係保戶就其投保單所繳保險費因時日之經過所累積之一定價
          值金額，二者額度並不一定一皮，這些均需由一定之精算規則始得計算；
          原告既知系爭保險契約保險費僅繳第一年，依系爭保險契約解約金暨各項
          保險金額表未列有第一年解約金及保單價值準備金，自無從得以墊繳保險
          費，卻端爭執此點，顯昧於事理。
      ２、原告所舉之臺灣高等法院八十五年度上易字第一五○號判決，裁判要旨係
          保險公司「明知」保戶不符復效條件而仍收取保險費讓其復效，故應負有
          責任；然本件被告在被保險人申請復效時「並不知」其在申請復效前有病
          史而同意其復效，二者顯不一致，該案判決並不適用於本件。
      ３、被告前已屢次說明，本件被告係基於復效申請書之約定而主張「該次復效
          不生效力」，並退還被保險人申請復效所繳之費用，並非行使保險法第六
          十四條之解約權，原告仍一直持該條爭執，不知所謂。
      ４、民法二百四十七條之一規定之意涵與保險法第五十四條之一規定相類，依
          特別法優先於普通法適用原則，保險法既已有規定，自無需再論及民法規
          定；至本件被告是否有違保險法第五十四條之一規定，擬容後說明。
（二十）系爭保險契約收費方式約定「派員收費」，就被告公司立場而言，有保費收
        人豈會怠於收取，當初系爭保險契約相關之收費及停效過程，歷次書狀已有
        陳明，茲不贅述，被告確係收費未果而寄發催告函予要保人，逾寬限期後仍
        未獲繳納而致保單停效，被保險人李俊雄並於八十七年三月二十七日向被告
        台中分公司提出復效申請，是故系爭保險契約確曾停效且經李俊雄再申請復
        效無誤；所餘者僅在於復效申請書上相關約定之爭執而已，合先敘明。
（二一）依保險法施行細則第三十條第一項規定，因本法第一百十六條第一項所載之
        原因停止效力之人身保險契約，要保人清償相關費用後「得」恢復其效力，
        其「申請」恢復效力之期限，自最後一次應繳保險費之日起，不得低於二年
        觀之，既言「申請」，契約之對方當事人（即保險人）自亦應有「同意與否
        」之權利，此屬契約之基本原則，另於系爭保險契約條款關於「本契約效力
        的恢復」亦載明要保人申請復效須經公司同意之字樣，之所以如此，乃因保
        險係共同分擔危險之制度，若有惡意保戶所造成之逆選擇（體況不佳之人會
        比一般正常人更冀求保險之保障）情形，該制度本意將破壞殆盡；試舉一，
        若某保戶在保單停效後發現已身患有難治惡疾，其死亡危險發生機率已超出
        常人，若任其隨意復效並繳交與其他常人一樣之保險費，名實不符，如何能
        謂之公平？其風險與投保新契約並無二致，且保險法第一百十六條之規定僅
        在規範保險費未付之效果，本身並非強行規定，故上述契約條款約定並無違
        反強行規定之處，且亦符合公平原則！
（二二）就原告所舉之友家保險公司有關復效之相關規定，究實言之，該等公司亦非
        隨意均讓停效之保戶復效，而有一定之條件，原告書狀並指摘被告應嚴格審
        查把關云云，顯見其亦認要保人之復效申請應經保險公司同意始生復效效力
        ；但如何決定是否同意？故所餘者，乃在於復效風險之控制方法問題而已，
        此點各家公司作法容有不同，以被告而言，係認善良之保戶仍占多數，為便
        利其復效，儘量免去繁雜之體檢、調閱病歷等手續，乃要求申請復效之保戶
        說明被保險人復效前是否有健康告知書上所載之相關病史以供風險評估，並
        約定如有不實告知，則本次復效申請不金效力，退還所繳費用。試問，依前
        述之契約法理、保險制度本旨及保險契約屬最大誠信契約原則而言，此種風
        險控制之約定內容有保「顯失公平」之處？保險法第五十四條之一規定，其
        主旨並非在於不得為該條四款所載之約定，而是為該等約定如有「顯失公平
        」之情形時，則歸於無效。本件如前所述，該等約定實對於雙方當事人係屬
        一公平之約定，且亦彰顯保險契約之最大誠信原則矣！
（二三）實務上，被告依復效申請書主張「復效不生效力」，均援引保險法第六十四
        條所規定之期間，但應注意者，係援引該條所定之期間，而非行該條之解約
        權，此點應予釐清；是故，被保險人既於申請復效時，未依約定說明其復效
        前之病史，則被告依約定主張該次復效不生效力，亦屬當然。系爭保險契約
        已回復停效狀態，被告自無庸對停效期間之事故負給付責任。
（二四）據「苑裡李綜合醫院」被保險人李俊雄之病歷摘要表所示，其於八十五年十
        二月九日至同年月十七日因「急性胰臟炎」入住該院八日，此不僅於其八十
        五年十二月二十六日向被告投保系爭保險契約時未據實告知外，甚至在其於
        八十七年三月二十七日向被告公司申請復效時，對於被告所為之書詢問事項
        第八項：「被保險人自申請本次復效前五年內是否曾訒受傷或生病住院七日
        以上？」，仍回答：「否」，廳意隱瞞可見一斑。故被告自始即未能知悉其
        有胰臟帶之相關病史；另其尚曾於八十六年二月十六日至同年月二十四日因
        「急性腎盂腎炎」入住該院八日，亦未經其據實說明，除前述第八項外，尚
        有第六項：「被保險人自申請本院復效前五年內是否因患有下列疾病而接受
        醫師治療、診療或用藥？：：：（五）腎臟炎：：：」，亦回答「否」；故
        故，被保險人病史明確，違反告知情形，亦有復效申請書在卷可參，殆無疑
        義。
（二五）被告公司與被保險人李俊雄所簽立之「復效申請書」聲明及同意書第一點所
        載，被保險人如未據實回答復效申請書上之詢問事項致影響被告公司之危險
        估計時，被告公司即得主張「本次復效申請不生效力」，並無須提及因果關
        係（因此處本非保險法第六十四條之規定所限制）。故被保險人既有前述未
        據實說明情事，被告逕予主張「該次復效申請不生效力」，乃事屬當然！況
        縱論及因果關係，被保險人係因「急性胰臟炎併腎、肺衰竭，肝炎」病死身
        故，此有苑裡李綜合醫院開具之死亡證明書可參，此與其未告知之「急性胰
        臟炎」、「急性腎盂腎炎」住院八日之病史，何能謂之毫無因果關係！
（二六）至被保險人未據實告知其病史究係如何影響被告之風險評估，查此本係核保
　　　　方面之專門學問，依常理言，若未影響風險評估之事項，被告本即無庸列入
        書面詢問事項，故列入之事項自然屬於被告在危險核評上須以考量之因素，
        一旦被保險人未據實說明，即足以影響被告之危險估計及破壞保險費之對價
        平衡，實無當然之理。純就本件而言，若被保險人申請復效時，確實告知前
        述病史，被告即須調閱病歷及體檢，據以核定保戶確實體況及適當體位和保
　　　　險費，甚至現單以病歷論，被保險人亦至少須以次標準體加費承保，然因申
        請復效時未據實告知，在其死亡風險率較一般常人為高之情形下，卻繳交與
        常人相同之標準體保險費，投保能謂之未影響風險評估？投保能謂之公平？
        另外，就「住院七日以上」此項詢問事項而言，之所定義「住院七日」，乃
        據統計因一般輕微病症縱須住院，亦鮮少超過七日以上，故如住院超過七日
        以上者，多係嚴重病症（如被保險人之胰臟炎、腎炎）或本身體況不佳，復
        原力較差所致，嚴重病症復發率較高且治癒率較低，體況不佳更可能影響其
        死亡率大增，二者均係被告風險評估上之重要因素，故被保險人未據實告知
        之內容確已嚴重影響被告之風險評估。
（二七）綜上，被保險人申請復前確有住院病史未據實告知，亦確影響被告之風險估
        計，被告依雙方當初之約定主張復效申請不生效力，自無違誤。至原告一直
        爭論被告怠於收取保險費致系爭保單停效，並欲聲請傳訊證人業務員許土水
        庭說明云云，有關收費、停效、申請復效等情事，被告前已屢次說明，被保
        險人確亦申請復效，若真係被告怠於收取保險費，被保險人當初自不可能逕
        申請復效而應有所爭執，原告此時再爭論此點顯無意義，故不再贅述；就業
        務員許土水部分，其早於八十六年五月十五日即經被告公司解聘離職，其本
        無收取系爭保單續期保險費之權，自不可能前往收取，況系爭保單約定派員
        收費，係由被告公司收費科派員收取（被告亦有履行，收費未果後始發催告
        ），原招攬之業務員並無收取續期保險費之授權，是原告聲請人傳訊許土水
        到庭，實亦無甚實益。
（二八）系爭保單於八十六年度間係由被告臺中分公司收費員邱土水責責收取續期保
        險費，但該員現已離職，無由聯絡。然彼時確曾多次聯絡被保險人李俊雄洽
        商收取保險費事宜而未果後，始發繳費催告予被保險人，原告一直指摘被告
        未派員收費，契約並未停效云云，惟：
      １如前所述，被告確曾派員與要保人李俊雄聯絡繳費事宜，無法取得聯絡後始
        發繳費催告予要保人李俊雄。蓋續期保險費有無繳納關係保單效力是否存續
        ，自不可能讓此等重要事項不決之情形持續過久故也。此應注意者，繳費催
        告上均會有提醒要保人若法期不繳保險費，保單會停效之文字，被告催告文
        件寄達被保險人李俊雄處後，文件並未退回，顯非其確已收訖無誤，縱使其
        通知被告約定時間派員到府收取保險費，亦無不可，然其卻仍對繳費一事不
        聞不問，放任保單停效。依保險法第一百十七條第一項規定，被告對於保戶
        繳納保險費之行為，並無強制其履行之權利，故怎可將系爭保單停效歸責於
        被告，實甚為無理。
      ２要保人即被保險人李俊雄確於八十七年三月二十七的○檢具文件，向被告台
        中分公司申請系爭保單復效，查該保單原應繳費日為八十六年十二月二十六
        日，若當初停效真係被告之誤，其何以並不據理爭執？何以歷三個月後，才
        再向被告申請保單復效？可知其並未認系爭保單停效係出被告之失，而原告
        非系爭保險契約之當事人，屢屢空言作此等指摘，轉移本案爭執焦點，未免
        太過！
（二九）保險契約為「最大善意契約」，最重視要保人或被保險人之告知是否出於善
　　　　意，故保險人在進行核保程序測定風險時，莫不是以要保人或被保險人之告
        知內容為據以供判斷，被告亦然；在實務上，被告之作業情形略如下：
      １被保險人年齡在五十六歲（含）以上者，均需體檢。
      ２被保險人年齡在三十六歲以上、四十五歲以下、累積壽險保額在三百萬元以
        上者，需作體檢。
      ３被保險人年齡在四十六歲以上、五十五歲以下、累積壽險保額在一百萬元以
        上者，需作體檢。
      ４被保險人申請復效時，是否應作體檢均已規定於復效申請書之「復效申請書
        填寫須知：三、申請復效之規定」中，如本件被保險人李俊雄所填寫之復效
        申請書第四頁。
      ５若保戶於告知書上有告知自身病史，則視其所告知之病名、疾病性質、發病
        時間距投保或申請復效之時間長短，評估是否就該疾病予以調閱歷參考；就
        本件而言，若要保人申請復效時曾告知其有腎臟病、胰臟炎等住院病史，依
        被告前所舉之瑞士再保資料，被告自會去查證被保險人之相關病歷以為憑估
        ，但其全未告知，被告又從保去調閱病歷？
      ６若均無以上情形，則大致上係均以免體檢件、標準體視之，即無庸體檢、不
        必調閱病歷而逕行通過。
（三十）據前可知，保險人是否體檢或是否調閱病歷，均仍取決於保戶之告知內容為
        斷，若謂保險人應於核保時即查實被保人之相關病史，不應在申請理賠時才
        查病歷云云，此說法實有見樹不見林之憾。蓋保險人光是每天所進行之核保
        保件並非一件二件而已，而係百件以上，甚至達千件，若每件均踐行調病歷
        、作體檢程序，不惟保險人之成本無法負擔，且縱係可負擔，調閱病歷曠日
        費時，少則半月，多則數月，對於眾多之善良保戶而言，怎可能接受如此這
        般之長期核保作業？況目前醫療院所並無連線，不少醫療院所亦並未加入健
        保體系，若無保戶之告知，保險人根本無從得知其病史，遑論調病歷矣！又
        保險人受理理賠申請時，亦非均一視同仁，以調閱保戶病歷處理，仍是按其
        所申請之病症是否屬慢性病、不可逆之疾病，兼考量投保或復效之時間長短
        ，而決定是否調閱病歷查證。若保戶所申請者為腸胃炎、肺炎等急性病症，
        保險人怎可能會不計成本，耗費精神、時間及資力去查詢其相關病史再辦理
        理賠？故就本案言，自不能以被保險人李俊雄因「急性胰臟炎併腎、肺衰竭
        ，肝炎」病故，被告就原告所提出之理賠申請，予以調查病歷瞭解，反合理
        化其申請復效時未據實告知之事實，進而指摘被告在被保險人復效之初，何
        以未先行調閱病歷或體檢，作法不當云云，此似有倒果為因之嫌。
（三一）究查本案，要保人李俊雄確曾申請復效，亦確有復效前之腎臟炎、胰臟炎病
        史未告知，被告亦依復效申請書上雙方當事人之約定，發函主張復效無效，
        現所餘者，僅在於該項約定是否有違原告起訴所稱之公平法理原則及相關法
        律規定。
（三二）原告主張被告公司在復效申請書上所列據實告知事項之約定，違反保險法第
        六十四條、第一百十六條及同法施行細則第三十條之規定，並舉學者江朝國
        之二篇論文亦認係屬違反保險法之「相對強制規定」，該約定無效，被告不
        得援引該約定主張系爭保單復效不生效力云云，被告前已多有陳明論述，撥
        再略述如左：
      １學者見解為其一家之言，學說之分歧乃常見之事，況其所言常訴諸理論，實
        務運作有無問題不見得可預見，故非必然拘束本件亦應一體遵循，合先敘明
        。
      ２被告所主張者，係被保險人李俊雄在復效申請書上所簽署同意之約款主張「
        本次復效申請不生效力」，並退還其所繳之復效保險費，本非行使保險法第
        六十四條之解約權，通觀整部保險法並無保險人在保戶申請復效時不得再要
        求據實告知之規定，則基於契約自由原則及風險控制所需，該項約款何以不
        可為之？或謂保險法第六十四條僅規定要保人「訂約時」需負告知義務，故
        不得於復效時再要求其據實告知云云，然查該條確係規範訂約時要保人需負
        據實告知義務，但依其文義亦不能擴張解釋，逕認復效時要保人即可不負告
        知義務，故在法律未明文禁止之前題下，此等邏輯實有偏頗。況保險契約人
        稱「最大誠信契約」，最重視危險分擔共同體成員（即要保人或被保險人」
        之誠信。所謂復效，即為一個曾經離開此危險分擔共同體之成再次加入之動
        ，則對其誠信之要求與一新加入成員相比並無二致，亦可見該等主張不明事
        實矣！
      ３保險法第一百十六條係規定保險費未付之效果，該條第一項有關寬限期之期
        間規定，尚得以契約訂定變更之，不知如何可視其為強制規定？原告所舉論
        文，稱本條為「相對強制規定」，語意曖昧不明，何能認可其為真理？至同
        法施行細則第三十條亦係規範「人壽保險之復效期間」，與復效申請書載明
        請要保人據實告知之約定何干？況該施行細則尚載：要何人「得申請」恢復
        效力，既曰申請，契約對造自有准否之權利，此為契約之根本法理，自不待
        言；則被告要求要保人據實說明以為決定准否復效之依據，若其所隱瞞，則
        本次復效申請不生效力，此等約款有何違法之處？
      ４承前，復效申請書上之約款並未違反任何強制規定，原告自無由主張有保險
        法第五十四條及民法第七十一條規定之適用；至保險法第五十四條之一，其
        精義應在於是否「顯失公平」，而非謂絕不能加重要保人或被保險人之義務
        。
（三三）系爭保險契約於八十五年十二月二十六日生效，保險費繳法約定為年繳，至
        八十六年十二月二十六日為第二期保險費之應繳費日，被告公司於該日經過
        後因未能收取第二期保險費之款項，乃於八十七年一月二十二日以「大宗普
        掛」方式寄發「保險費催繳通知書」予要保人即被保險人李俊雄，該通知書
        並未退件，故被告公司無原始函件可供陳報，惟同日「大宗普掛」所寄發者
        均係保險費催繳通知書，被告提出之退件保險費催繳通知書二份，其收件人
        雖為訴外人游惠青，然與被告寄予李俊雄之保險費催繳通知書之格式內容並
        無二致，僅關於保單資料之事項（如要保人之姓名、地址、到期日、應繳保
        險費金額）有所不同而已。另依契約條款約定，催告函到達翌日起三十日為
        寬限期，逾期仍未繳保費者，則保單停效，故以郵政投遞慣例，普通掛號之
        函件通常隔日（即八十七年一月二十三日）即會送達，則八十七年二月二十
        二日為寬限期屆滿日，縱加計誤差值，設以八十七年一月二十四日（星期六
        ）到達，寬限期屆滿日為八十七年二月二十三日，若係八十七年一月二十六
        日（星期一）到達，則寬限期屆滿日為八十七年二月二十五日，不論何者，
        均比被告公司所主張之系爭保險停效日即八十七年二月二十六日為早，此因
        被告公司為便利保戶計，除非催告函遲發致寬限期延長或有依條款約定寬限
        期以應繳費日翌日起算之情形外，否則概多以其應繳費日起算給予長達二個
        月之寬限期，本件亦同，故被告所認定之停效日期實比依契約條款約定者更
        為寬鬆，惟現既有爭議，系爭保單之實際停效日期，請鈞院函詢台北吳興郵
        局查明。
（三四）另就原告指謫被告公司係受領保險費遲延，系爭保險契約實並未停效云云，
        答辯如下：
      １催告函之性質，應係債權人於其債權屆清償期時，未獲受償，又不明債務人
        有無清償債務之意思，或債務人有拖延清償之情形時，對於債務人所發之一
        種「提醒清償」之意思通知；反之，若債權人已明確知悉債務人無清償債務
        之意思，再發催告函，顯無意義。同理，由前揭所陳報之「保險費催繳通知
        書」內容格式，亦可知其係對於要保人「提醒繳付續期保險費」之意思通知
        ，概無疑問。
      ２保險費催繳通知書既係具提醒要保人繳交續期保險費之意思通知之性質，則
        應不論係派員收費、劃撥轉帳或其他之交付方式，在保險人於保單續期保險
        費應繳費日未能收取費時，即應可為之，未能收取之原因似非可否發催告函
        之必要條件。蓋要保人屆期未繳保險費之原因眾多，有蓄意不繳，亦有不慎
        遺忘者，而要保人交付保險費，依保險法第一百十七條第一項規定，又係不
        得強制履行之義務，故何險制度上設計催告函之主旨，除確定寬限期之起算
        日外，尚有避免要保人因不慎遺忘而未繳續期保險費致遭受保單隨即停效之
        不利益之理由存在，如要保人接獲催告函後，仍無表示交付保險費之意思時
        ，即可認其確有意使保單停效，此亦為契約條款關於催告之規定之真義。是
        故，若以原告所言，需待被告派員至要保人李俊雄處所明白得知其拒繳續期
        保險費之意思後，始能發函催告云云，顯然曲解契約條款約定之真義。且如
        前所述，既已明知其不欲續繳，則發催告函有何意義？或謂可確定寬限之起
        算點，然仍如前述，既已明示不續繳保險費，再加三十日寬限期又有何益？
        徒然多了三十日之寬限期予投機之徒乘隙利用而已，豈可不察！
      ３綜上，就本件而言，被告公司收費員在保單屆期應繳費日，以電話聯絡不上
        要保人李俊雄後，非謂不得發催告於彼，且究實言之，被告係在系爭保單應
        繳費日約一個月後始發保險費催繳通知書予要保人李俊雄，送達李俊雄處又
        有三十日之寬限期，故系爭保單實際上之寬限期自應繳費日起算足足有二個
        月的時間，要保人李俊雄在接獲被告公司之催告函後，縱其通知被告派員去
        收取，被告亦不可能拒絕，蓋保單能持續有效，對被告而言，始為有利也，
        然其仍不聞不問，顯已足認當初其確不欲續繳保險費，有放任系爭保單停效
        之意，則系爭保單之所以停效，豈能歸責於被告？嗣經一段時日後，其才向
        被告公司申請復效，此均有相關書面可資佐證。原告非系爭保險契約之當事
        人，於本件爭訟後才屢屢爭執此點，未免過於無理。
三、證據：提出催告函之證明影本、復效申請書影本、苑裡李綜合醫院病歷摘要表、
    遵財政部保險司八十四年十一月二十七日台保司（三）字第八四一五四七一八七
    號函交由壽險公會研討之決議函、存證信函影本、復效試算報表影本、核保人員
    書面說明影本、瑞士再保公司之危險評估資料影本、羅宗氏病理學上冊內文節錄
    影本、許土水之業務員離職聲明書影本、健康告知書影本、八十七年一月二十二
    日之大宗普通掛號函件收執聯影本、保險費催繳通知書影本、等件為證。
    理      由
壹、程序方面：
一、本件被告事務所係設在設台北市○○○路一五○號四樓，非屬本院轄區，惟兩造
    於保險契約終身壽險（壽型）基本條款第二十七條及定期壽險附約保險契約基本
    條款第二十六條，均約定以要保人住所所在地之法院為合意管轄法院，核與民事
    訴訟法第二十四條合意管轄規定相符，而系爭保險契約之被保險人李俊雄之住所
    苗栗縣苑裡鎮西勢里六鄰三九之一號，是本院關於本件訴訟即有管轄權，先此敘
    明。
二、按訴狀送達後，原告不得將原訴變更或追加他訴，但擴張或減縮應受判決事項之
    聲明者，不在此限，民事訴訟法第二百五十五條第一項但書第三款定有明文。本
    件原告起訴原請求被告給付二百萬元，及自起訴狀繕本送達翌日即九十年一月五
    日起至清償日止，按年息百分之五計算之利息，嗣於九十年十二月二十九日更正
    利息部分聲明為自八十九年四月三日起至清償日止，按年息百分之十計算之利息
    ，為訴之聲明之擴張，核無不合，應予准許。
貳、得心證之理由：
一、兩造不爭執之事實：
（一）原告之夫即訴外人李俊雄於八十五年十二月二十五日，向被告投保保單號碼：
      0000000000000號，保險金額新台幣（下同）一百萬元之二十年
      繳費終身壽險及保險金額一百萬元之二十年期定期壽險，原告為受益人，上開
      保險契約之保險費採年繳法，收費方式為由被告派員收費。並於八十五年十二
      月二十五日以現金三萬一千五百二十八元給付第一期保險費
（二）系爭保險契約之第二期保險費應於八十六年十二月二十六日繳交，被告未派員
      至訴外人李俊雄處收費，訴外人李俊雄亦未繳交。
（三）被告於八十七年一月二十二日寄發催繳函予訴外人李俊雄，要求其自催告函到
      達翌日起三十日內繳費，否則自寬限期間終了翌日起停止效力。
（四）於八十七年三月月二十七日，訴外人李俊雄向原告提出復效申請，並於八十七
      年四月八日以支票繳交第二期保險費三萬零八百四十八元、八十八年三月二十
      六日以支付繳交第三期保險費三萬一千五百二十元、八十九年三月二十六日以
      支票繳交第四期保險費三萬一千五百二十元。
（五）於八十九年一月六日，訴外人李俊雄因急性胰臟炎併腎、肺衰竭死亡，原告於
      八十九年三月間將保險金申請理賠之相關文件交予被告，被告於同年三月十八
      日表示歉難給付。
      就上開事實，業據原告提出支票存根影本三份，保險單影本、台中縣警察局交
      通事故證明書影本、死亡證明書影本、台北吳興郵局九十年三月二十日第二八
      三號存證信函各一件為證，並有被告提出之催告函之證明影本、復效申請書影
      本、八十七年一月二十二日之大宗普通掛號函件收執聯影本、保險費催繳通知
      書影本各一件附卷可按，復為兩造所不爭執，自堪信為真實。
二、本件兩造爭執之重點：
    １、系爭保險契約之第二期保險費，被告未依約派員至被保險人住處收取，是否
        為被告受領遲延？是否發生停效之結果？
    ２、被告得否主張被保險人於申請復效時，未據實告知而主張復效不生效力？
三、系爭保險契約之第二期保險費，被告未依約派員至被保險人住處收取，是否發生
    為被告受領遲延？是否發生停效之結果？
（一）按清償地，除法律另有規定或契約另有訂定，或另有習慣，或得依債之性質其
      其他情形決定者外，應依左列各款之規定：(1)以給付特定為標的者，於訂約時
      ，其物所在地為之。(2)其他之債，於債權人之住所地為之。民法第三百十四條
      定有明文。又清償地之確定，足以發生實體法上之效力，債務人應於清償地提
      出給付，始屬依債務本旨而為清償。債權人對於清償地提出之給付若拒絕受領
      或不能受領，即陷於受領遲延。又債權人受領遲延責任之發生，以債務人提出
      給付為要件。所謂提出，係指使債權人處於可得受領之狀態而言。至於給付應
      如何提出，其情形有二：(1)現實提出：即民法第二百三十五條前段規定：「債
      務人非依債務本旨實行提出給付者，不生提出之效力。」；(2)言詞提出：即同
      條但書規定：「債權人預示拒絕受領之意思或給付兼需債權人之行為者，債務
      人得以準備給付之事情通知債權人，以代提出。」。所謂給付兼需債權人之行
      為，係指債權人於受領行為以外，並需為其他協力之行為，債務人始得完成其
      給付，例如債權人應於債務人之住所受領給付等是。而債務人為言詞提出，須
      有給付之準備，並應將準備給付之事情通知債權人，使債權人知所受領，始生
      言詞提出之效力。
（二）原告主張系爭保險費債務屬往取債務，被告應於訴外人李俊雄之住處受領給付
      ，惟被告於第二期保險費清償期（即八十六年十二月二十六日）屆至時，並未
      派員前往李俊雄處所收取續期保險費，直到八十七年三月二十七日後，被告始
      才指派收費員前往收取續期保險費，被告自負受領遲延之責任云云，然為被告
      所否認。查本件訴外人李俊雄與被告所簽立之系爭保險契約約定，保險費採年
      繳法，收費方式為由被告派員收費，已如前述，堪認系爭保險費之清償地即係
      訴外人李俊雄之住所地，及本件保險費債務之履行，兼需被告之協力即被告前
      往訴外人李俊雄住處收取保險費，始能完成債務之履行。而被告於第二期保險
      費到期時，未派員至李俊雄住處收取保險費之事實，此為兩造所是認，則原告
      主張被告受領遲延，即端視李俊雄對於保險費債務是否已提出給付。經查訴外
      人李俊雄並未於八十六年十二月二十六日給付第二期保險費，亦未將之提存，
      復未將有給付準備之事實通知予被告，此為兩造所不爭執，則訴外人李俊雄就
      第二期保險費之給付，既未以現實提出，復未以言詞提出，尚難謂訴外人李俊
      雄已依債務本旨提出給付，是本件被告無受領遲延之情形。
（三）次按人壽保險之保險費到期未交付者，除契約另有訂定外，經催告到達後逾三
      十日仍不交付時，保險契約之效力停止，保險法第一百十六條第一項定有明文
      。又依被保險人李俊雄與被告簽立之終身壽險保險契約基本條款第四條規定：
      「：：：第二期以後分期保險費到期未交付時，年繳或半年繳者，自催告到達
      翌日起三十日內為寬限期間。：：：逾寬限間仍未交付者，本契約自寬限期間
      終翌日起停止效力。：：：」。經查本件被告與被保險人李俊雄所訂之終身壽
      險契約，其保險費約定年繳，應於每年十二月二十六日繳納保險費，及要保書
      第七項收費方式一欄，在派員收費處打勾，有兩造不爭之要保書附卷可稽，自
      堪認要保人即被保險人李俊雄與被告間有保險費年繳，並以被保險人住址即苗
      栗縣苑裡鎮西勢里六鄰三九之一號為收費地址之合意甚明。次查本件保險契約
      既約定以被保險人李俊雄之住處為收費地址，則李俊雄未按期繳納八十六年十
      二月二十六日之保險費，被告自應向上開地址為催告。而被告辯稱其已於八十
      七年一月二十二日發函限令被保險人李俊雄於收到催告函後三十日內補繳，迨
      八十七年三月二十七日李俊雄始繳納保險費之事實，此據被告提出八十七年一
      月二十二日之大宗普通掛號函件收執聯影本、保險費催繳通知書影本各一件附
      卷可按。而被告公司對保險費催繳程序，係以印製催告內容之書面催告通知函
      ，再交付郵局寄發；本件並無特殊狀況，自亦循例採用同一流程寄發催告函予
      李俊雄。次由被告所呈大宗普通掛號函件收執聯影本清楚標示「催繳／退費通
      知書專用」，蓋有郵局八十七年一月二十二日之郵戳，足證被告已對清單上包
      含李俊雄在內之二十名保戶寄發催繳或退費通知。李俊雄逾期未繳保險費既為
      原告所自認，則被告將李俊雄列為應予催繳之對象，應無疑義。復參之李俊雄
      保險費應繳日期既為八十六年十二月二十六日，則被告於上緊接該日期之後之
      八十七年一月二十二日寄發之信函內容，依常理應係繳費催告，絕非其他內容
      。另佐以被保險人李俊雄於八十七年三月二十七白向原告提出復效之申請，有
      被告提出之復效申請書在卷可按。綜上各情以觀，被告與李俊雄之函件，確屬
      保險費逾期未繳之催告通知函無訛。又被保險人李俊雄於八十七年三月二十七
      日始提出復效申請，並於同年四月八日以支票繳付第二期保險費之事實，亦為
      兩造所是認，則被保險人李俊雄既有到期未繳交付保險費之事實，復經被告於
      八十七年一月二十二日發函催告被保險人李俊雄於收到催告函後三十日內繳納
      ，被保險人李俊雄於同年三月二十七日提出復效申請，並於同年四月八日繳付
      第二期保險費，是被保險人李俊雄於寬限期內並未繳交第二期保險費之事實應
      堪認定，則依保險法第一百十六條第一項之規定，本件保險契約即因被保險人
      未於寬限期內繳交保險費而生停止之效力，嗣因被保險人於八十七年三月二十
      七日提出復效申請並於八十七年四月八日繳交保險費後，始恢復其效力。原告
      所為系爭保險契約未曾停效之主張，即不足採信。
四、被告得否主張被保險人於申請復效時，未據實告知而主張復效不生效力？
（一）按保險法第一百十六條第二項規定：「第一項停止效力之保險契約，於保險費
      及其他費用清償後，翌日上午零時，開始恢復效力。」及被保險人李俊雄與原
      告簽立之終身壽險契約基本條款第六條約定：「本契約停止效力後，要保人得
      於停效日起二年內申請復效。前項復效申請，經本公司同意並經要保人清償欠
      繳保險費扣除停效期間的危險保險費後之餘額，自翌日上午零時起恢復效力。
      停效期間屆滿後時，本保險效力即行終止，本契約若累積達有保單價值準備金
      ，而要保人未申請墊繳保險費或變更契約內容時，本公司應主動退還剩餘之保
      單價值準備金。」，準此，倘要保人於保險契約停效期間，基於復效之意思，
      而將所積欠保險費及其他費用清償，則該保險契約即自翌日上午零時，開始恢
      復效力。是本件保險契約於停效後，因被保險人已於八十七年四月八日以支票
      繳交第二期保險費，已如前述，則本件系爭保險契約依上開規定，應於八十七
      年四月九日上午零時起復效。
（二）被告辯稱：依「苑裡李綜合醫院」出具之被保險人李俊雄之病歷摘要表所示，
      李俊雄曾於八十五年十二月九日至同年月十七日因「急性胰臟炎」入住該院八
      日，此不僅於其八十五年十二月二十六日向被告投保系爭保險契約時未據實告
      知外，甚至在其於八十七年三月二十七日向被告公司申請復效時，對於被告所
      為之書詢問事項第八項：「被保險人自申請本次復效前五年內是否曾經受傷或
      生病住院七日以上？」，仍回答：「否」，刻意隱瞞可見一斑；另其尚曾於八
      十六年二月十六日至同年月二十四日因「急性腎盂腎炎」入住該院八日，亦未
      經其據實說明，除前述第八項外，尚有第六項：「被保險人自申請本院復效前
      五年內是否因患有下列疾病而接受醫師治療、診療或用藥？：：：（五）腎臟
      炎：：：」，亦回答「否」；被保險人已違告知義務，依復效申請書之聲請及
      同意書第一項約定，本次復效不生效力云云，則為原告所否認。是兩造所爭執
      者，乃停效契約之復效時，要保人或被保險人是否仍應負第六十四條之告知義
      務？
（三）按觀諸保險法第六十四條之規定：「訂立契約時，要保人對於保險人之書面詢
      問，應據實說明。要保人故意隱匿，或因過失遺漏，或為不實之說明，足以變
      更或減少保險人對於危險之估計者，保險人得解除契約；其危險發生後亦同。
      但要保人證明危險之發生未基於其說明或未說明之事實時，不在此限。前項解
      除契約權，自保險人知有解除之原因後，經過一個月不行使而消滅；或契約訂
      立後經過二年，即有可以解除之原因，亦不得解除契約」，顯見保險法關於據
      實告知義務之規定，明文規定係指「訂約時」，並未擴及「復效時」。且保險
      法第一百十六條第三項亦僅規定停止效力之保險契約，於保險費及其他費用之
      清償後，翌日上午零時，開始恢復其效力，並未規定告知義務之履行。又告知
      義務履行與否，影響被保險人之利益甚鉅，違反時，保險人得依保險法第六十
      四條規定解除契約，且依保險法第二十五條規定，無須返還已交付之保險費，
      依舉重明輕之原則，自不宜輕率要求要保人或被保險人於復效時再次履行告知
      義務。又復效，並非新契約之訂立，亦非原契約之延長，僅係在原契約之承保
      範圍、期間內，由要保人或其他有權之人彌補停效期間之保險費及其他費用後
      ，恢復原有契約之效力。復效對保險人並未造成額外之負擔，且保險費及其他
      費用既經填補，則所承擔之危險應回復承保時被保險人之危險狀態。於寬限期
      間若有其他非屬原承保考慮之事項發生，僅屬危險增加通知義務之問題，與保
      險法第六十四條之規定無涉。雖被告辯稱系爭復效申請書載明要保人申請復效
      須經公司同意之字樣，係因保險係共同分擔危險之制度，若有惡意保戶所造成
      之逆選擇（體況不佳之人會比一般正常人更冀求保險之保障）情形，該制度本
      意將破壞殆盡云云，惟按保險法第一百十六條第四項規定：「保險人於第一項
      所規定之期限屆滿後，有終止契約之權」，賦予保險人可自行判斷於寬限期間
      屆滿後，究竟要選擇等待要保人之復效或終止彼此間之保險契約，已足使保險
      人與要保人、被保險人間權益平衡，故要保人與被保險人於復效時，無庸再次
      履行告知義務（參照江朝國著保險契約之停效、與據實說明告知義務之關係）
      。查本件被保險人李俊雄於第二期保險費到期後未繳保險費，經被告發函催告
      到達後逾三十日，李俊雄逾期未繳，系爭保險契約因而發生停止效力，嗣於停
      效期間內，經李俊雄於八十七年四月八日繳交欠繳之保險費，依保險法第一百
      十六條第三項規定，本件系爭保險契約即已恢復效力，李俊雄並無須履行保險
      法第六十四條之據實告知義務。
（四）又於八十六年五月二十六日增訂公布之保險法第五十四條之一規定：「保險契
      約中有左列情事之一，依訂約時情形顯失公平者，該部分之約定無效：(1)免除
      或減輕保險人依本法應負之義務者。(2)使要保人、受益人或被保險人拋棄或限
      制其依本法所享之權利者。(3)加重要保人或被保險人之義務者。(4)其他於要保
      人、受益人或被保險人有重大不利益者」。查本件復效申請書上聲明及同意書
      欄所載：「本人（等）茲聲明已詳細閱讀並了解本復效申請書之各項記載，且
      本復效申請書之問題均係本人作答，對上列告知事項之說明均屬事實，如有故
      意隱匿，或因過失遺漏，或為不實之說明，足以變更或減少貴公司對危險之估
      計者，本次復效申請不生效力」等語，係約定被保險人或要保人於申請復效時
      ，應據實告知復效申請書之詢問事項，如有違反，則復效申請不生效力。然該
      復效申請書之詢問事項內容，均係有關被保險人目前之身體狀況、健康情形及
      就診、用藥、住院紀錄，而上開詢問事項均與被保險人投保時所簽立之要保書
      告知事項欄內之內容大致相同，則該約定顯係要求本件被保險人李俊雄於申請
      復效時，須履行據實告知義務，惟如前所述，依保險法第一百十六條第三項規
      定，要保人或被保險人於申請復效時，只須繳清欠繳之保險費及其他相關費用
      後，保險契約即於繳費後翌日上午零時恢復效力，並未課以要保人或被保險人
      須負據實告知之義務，是上開約定顯係加重要保人或被保險人之義務，且為被
      保險人於訂約時所不能知，況倘被保險人於訂約時未據實告知，依保險法第六
      十四條規定，保險人亦僅得行使解除權，而非謂契約不生效力，惟上開復效申
      請書竟為不生效力之約定，顯有失公平，是依保險法第五十四條之一規定，上
      開約定應屬無效。雖被告辯稱其復效申請書「同意及聲明書」之第一項約定，
      係依照財政部保險司八十四年十一月二十七日台保司（三）字第八四一五四七
      一八七號函交由壽險公會研討之決議函辦理，財政部對於送請公會之決議內容
      亦從未發函予公會表示反對，惟查該函文內容並無如被告抗辯之內容，且該件
      函文固認為依保險法第六十七條之規定，與保險契約有關之一切事項，不問過
      去、現在或將來，均得以特約條款定，且保險法第一百十六條非屬強制規定，
      不受第五十四條第一項之限制，無論有利或不利於保戶，皆可以契約任意變更
      之，作為其合法性之依據，惟於八十六年五月二十八日保險法增訂第五十四條
      之一公布施行後，即將舊保險法僅規定強制規定不得以契約變更之限制，擴大
      為保險契約中倘有第五十四條之一各款所列情事之一，依訂約時情形顯失公平
      者，該部分之約定即屬無效。故被告抗辯第一百十六條非屬強制規定，不受第
      五十四條第一項之限制之理由，即與保險法第五十四條之一相違，況函文乃八
      十四年所為之釋示，於八十六年五月二十八日保險法增訂第五十四條之一後，
      不應再予援用。
（五）綜上所述，被告之復效申請書有關被保險人於申請復效時應為據實告知義務之
      約定，顯係加重被保險人之義務，且顯失公平，應屬無效，則縱令被保險人李
      俊雄於申請復效時未盡據實告知義務，被告亦不得以被保險人李俊雄申請復效
      時未盡據實告知義務為由而主張復效不生效力，是被告主張系爭保險契約復效
      不生效力，其不負給付保險金之責云云，即屬無據。系爭保險契約既仍合法有
      效存在，且被保險人李俊雄於投保系爭保險契約後，於八十九年一月六日因病
      死亡，係在系爭保險契約理賠範圍內，亦為被告所不爭執，堪信原告之主張為
      真實。
五、從而，原告本於保險契約之法律關係，請求被告給付保險金二百萬元，及自理賠
    文件送達被告之日即八十九年三月十八日起後十五日，亦即自八十九年四月三日
    起至清償日止，按年息百分之十計算之遲延利息，為有理由。
六、兩造均陳明願供擔保，請准宣告假執行及免為假執行，核無不合，爰酌定相當擔
    保金額准許之。
七、本件事證已臻明確，兩造其餘主張陳述及所提之證據，核於判決結果無影響，毋
    庸再予一一論述，併此敘明。
據上論結：原告之訴為有理由，依民事訴訟法第七十八條、第三百九十條第二項、第
三百九十二條，判決如主文。
中　　　華　　　民　　　國　　九十一　　年　　　四　　　月　　　四　　　日
                                  臺灣苗栗地方法院民事庭
~B法　　　官　陳慧萍
右為正本係照原本作成。
如對本判決上訴，須於判決送達後廿日內向本院提出上訴狀。
~B法院書記官　張文玲
中　　　華　　　民　　　國　　九十一　　年　　　十二　　月　　　十　　　日
